ACORDAO-COMPLETO-2407059

ACÓRDÃO 5467/2020 ATA 14/2020 - PRIMEIRA CÂMARA

VISTOS, relatados e discutidos estes autos de tomada de contas especial de responsabilidade da Sra. Lardjane Ciríaco de Araújo Macedo, ex-prefeita de Santana do Matos/RN, do Sr. Alessandro Leão Ribeiro, do Município de Santana do Matos - RN e da empresa Alfa Construções e Serviços Ltda. - ME., em razão de irregularidades na execução do objeto pactuado por meio do Termo de Compromisso - TC/PAC 609/2011, para execução de sistema de esgotamento sanitário;
ACORDAM os Ministros do Tribunal de Contas da União, reunidos em Sessão da 1ª Câmara, ante as razões expostas pelo Relator, em:
9.1. fixar novo e improrrogável prazo de 15 (quinze) dias, com fundamento nos arts. 1º, inciso I, 12, inciso IV, §§ 1º e 2º, e 23, inciso III, alínea "a", da Lei 8.443/1992, para que o município de Santana do Matos/RN (08.110.439/0001-89) comprove, perante este Tribunal, o recolhimento aos cofres do Tesouro Nacional da importância de R$ 144.194,15 (cento e quarenta e quatro mil, cento e noventa e quatro reais e quinze centavos) , atualizada monetariamente de 13/6/2019 até a data de seu efetivo recolhimento;
9.2. dar ciência ao Município de Santana do Matos/RN de que o recolhimento tempestivo da quantia acima indicada, atualizada monetariamente, sanará o processo em relação àquele ente público e implicará o julgamento de suas contas pela regularidade com ressalva, bem como de que a ausência dessa liquidação tempestiva levará ao julgamento pela irregularidade das contas, com imputação de débito, a ser atualizado monetariamente e acrescido de juros moratórios.

Tomada de contas especial de responsabilidade de ex-prefeita do município de Santana do Matos, do orçamentista da obra, do próprio município e da empresa contratada em razão de irregularidades na execução do objeto de termo de compromisso pactuado com a Funasa para construção de sistema de esgotamento sanitário.

Primeira Câmara

Município de Santana do Matos - RN.

3. Responsáveis: Alessandro Leão Ribeiro (XXX.099.304-XX); Alfa Construções e Serviços Ltda. - Me (05.848.701/0001-07); Lardjane Ciriaco de Araujo Macedo (XXX.448.704-XX) e Município de Santana do Matos - RN (08.110.439/0001-89).

13.1. Ministros presentes: Walton Alencar Rodrigues (Presidente), Benjamin Zymler, Bruno Dantas e Vital do Rêgo (Relator).
13.2. Ministro-Substituto presente: Weder de Oliveira.

ACORDAO-COMPLETO-2508196

Acórdão 1675/2022 - Primeira Câmara

ACORDAO-COMPLETO-2424020

Acórdão 10164/2020 - Primeira Câmara

VITAL DO RÊGO

Trata-se de tomada de contas especial instaurada pela Fundação Nacional de Saúde (Funasa) , em desfavor da Sra. Lardjane Ciríaco de Araújo Macedo, ex-prefeita de Santana do Matos/RN, e da empresa Alfa Construções e Serviços Ltda. - ME., em razão da não comprovação da boa e regular aplicação dos recursos recebidos por meio do Termo de Compromisso - TC/PAC 609/2011, para execução de sistema de esgotamento sanitário.
No âmbito da então SecexTCE, foi elaborada a instrução à peça 53, a seguir transcrita com os ajustes de forma pertinentes, cujo encaminhamento foi encampado pelos dirigentes da unidade (peças 54/55) :
HISTÓRICO 
2.	Conforme se verifica à peça 1, p. 22-28, a Prefeitura Municipal de Santana do Matos/RN apresentou à FUNASA em 2011, projeto referente à execução de sistema de esgotamento sanitário, considerando que somente 20% do município possuía rede coletora de esgoto, sendo o projeto aprovado em 25/11/2011 (peça 1, p.4-6) , seguindo-se a formalização do ajuste. 
3.	Segundo a cláusula primeira, foram previstos recursos da ordem de R$ 2.415.642,79, sendo a verba federal repassada ao município mediante as Ordens Bancárias 20120B800146 e 20120B800147 de 12/1/2012, no valor total de R$ 966.257,12, 20120B807153 e 20120B800154 de 16/10/2012, no valor total de R$ 724.692,84 e 20120B808649 de 21/12/2012, no valor de R$ 724.692,83 (peça 1, p. 122-126) . De acordo com a cláusula oitava, o prazo de vigência foi fixado em 24 (vinte e quatro) meses, a contar da data de assinatura, prevendo a cláusula terceira a prestação de contas parcial e final, nos termos da Lei 11.578/07 e legislação correlata. 
4.	À peça 1, p. 54-58, consta Parecer Financeiro da FUNASA sob o número 138/2012 de 14/11/2012, aprovando a prestação de contas referente à primeira parcela dos recursos (R$ 966.257,12) , registrando que a obra apresentava uma execução física de 41.71%. O Parecer observou licitação realizada na modalidade de concorrência pública, homologada e adjudicada à empresa Alfa Construções e Serviços Ltda. em 2/6/2012 pelo valor de R$ 2.381.384,42. À peça 72-74, consta Termo Aditivo ao ajuste, considerando modificações no Plano de Trabalho, tendo sido a prestação de contas final apresentada em 17/2/2014, segundo o Ofício 207/2014 do município (peça 1, p. 88-92) .  
5.	No Relatório de Visita Técnica da FUNASA datado de 3/12/2014 (peça 1, p. 96-102) , informou-se que a última parcela da obra havia sido liberada em 21/12/2012, e que o prazo de vigência do convênio expirou em 21/12/2013, na gestão do Prefeito sucessor. Segundo o documento, em 13/11/2013 apurou-se uma execução física de 85,17%, constatando-se volumes excessivos de escavação em rocha, o que atrasou o andamento da obra. O Relatório comunicou que o atraso passou da razoabilidade técnica, uma vez que a proponente contou com 11 (onze) meses para concluir a obra e não o fez. 
6.	À peça 1, p. 122-126 consta novo Parecer Financeiro da FUNASA sob o número 18/2015 confirmando a execução física de 85,17%, todavia, considerando que a obra não atingiu seu objetivo social, a entidade opinou pela não aprovação das contas. O Parecer registrou notas fiscais não identificadas e certificadas com o número do ajuste e a não devolução de recursos derivados de aplicação financeira. Foi apurada, ainda, dedução indevida de tributos, concluindo a Fundação pela impugnação de 100% dos recursos.
7.	A Sra. Lardjane Ciríaco de Araújo Macedo foi notificada do teor do Parecer Financeiro 18/2015, por meio do Ofício 538/2015 (peça 12, p. 46) , efetivamente recebido (peça 12, p. 50) e, ante seu silêncio, foi novamente notificada para ressarcir o dano apontado (peça 12, p. 56-60) . A empresa Alfa Construções e Serviços Ltda. foi notificada por meio de edital, publicado em 12/5/2015 (peça 12, p. 55) . Os responsáveis permaneceram silentes ante as notificações realizadas.
8.	No Relatório de Tomada de Contas Especial, datado de 25/8/2015 (peça 1, p. 207-213) , apontou-se a responsabilidade solidária de Lardjane Ciríaco de Araújo Macedo, prefeita Municipal de Santana do Matos/RN na gestão 2013-2016 e de Alfa Construções e Serviços Ltda. - ME, imputando-lhes o dano de R$ 2.415.642,79 e R$ 2.119.475,89, respectivamente, pela não aprovação da prestação de contas, no caso da ex-gestora, e por ter recebido os recursos e não finalizado as obras, no caso da empresa. 
9.	O Relatório e Certificado de Auditoria da CGU, além de Parecer do Dirigente de Controle Interno, todos sob o n. 2195/2015, bem como o Pronunciamento Ministerial, opinam, de forma unânime, pela irregularidade das contas na forma apontada no Relatório de Tomada de Contas Especial (peça 1, p 241-247) .
10.	 Conforme instrução inicial de peça 3, constatou-se, de início, a falta de documentos, além de incertezas quanto à responsabilização. Considerando que os recursos foram liberados em 2012, na gestão do Prefeito antecessor, Sr. Francisco de Assis Silva, arguiu a Unidade Técnica se o mesmo não deveria ser arrolado na demanda. Quanto à responsabilidade da contratada, observou-se não constarem documentos relativos à licitação, contrato ou pagamentos, existindo, apenas, informações da execução física, o que inviabiliza a responsabilização. Salientou-se o recebimento da prestação de contas parcial pela FUNASA, solicitando a entidade a prestação de contas final, todavia, os documentos não compuseram os autos.
11.	 Por outra via, registrou a Unidade Técnica que não se poderia incluir a contratada como responsável solidária pelo mesmo débito imputado à ex-gestora, uma vez que o contrato tinha valor diferente do convênio, sendo celebrado em outra data. No caso, diante da inexistência de elementos fáticos e jurídicos suficientes para identificação das condutas e nexo de causalidade, propôs-se, preliminarmente, diligenciar a FUNASA para prestar esclarecimentos, encaminhando documentação complementar. 
12. Em resposta, por meio do Ofício 5/2018 (peça 6) , a Funasa enviou cópia integral da prestação de contas (peças 6-13) . 
13.	 Em reanálise realizada através da instrução de peça 18, considerando as irregularidades na execução do ajuste, com apontamentos de uma execução física parcial de 85,17 %, sem que o objetivo social tivesse sido alcançado, sendo apurados, ainda, recursos financeiros não restituídos, aliados a pagamentos realizados sem a correspondente nota fiscal, concluiu a SECEX/RS pela responsabilidade da Sra. Lardjane pelo dano integral dos valores repassado ao município. Quanto à empresa Alfa, concluiu-se que deveria ser responsabilizada em solidariedade, pelo não cumprimento do contrato, observando que o débito referente ao valor do contrato deveria ser exigido a partir do último pagamento realizado.
14.	 Na mesma instrução, constatou-se que ao deixar o cargo, o prefeito antecessor (gestão de 2004-2008 e 2009-2012) havia executado 70,3% das obras, percentual que estava compatível com os dispêndios por ele realizados. Assim, afastou-se a configuração de dano ao erário durante sua gestão.
15.	Dessa forma, propôs-se a realização de citação solidária dos responsáveis, nos seguintes termos:
a)	 realizar a citação da Sra. Lardjane Ciríaco de Araújo Macedo (XXX.448.704-XX) , Ex-Prefeita Municipal de Santana do Matos/RN (gestão 2013-2016) , e da empresa Alfa Construções e Serviços Ltda. - ME (05.848.701/0001-07) com fundamento nos arts. 10, § 1º, e 12, incisos I e II, da Lei 8.443/1992 c/c o art. 202, incisos I e II, do RI/TCU, para que, no prazo de quinze dias, apresentem alegações de defesa quanto às irregularidades e conduta detalhadas a seguir, e/ou recolham, aos cofres da Fundação Nacional de Saúde, as quantias abaixo indicadas, atualizadas monetariamente a partir da respectiva data até o efetivo recolhimento, abatendo-se na oportunidade a quantia eventualmente ressarcida, na forma da legislação em vigor:
Responsável:  Lardjane Ciríaco de Araújo Macedo (XXX.448.704-XX) , Ex-Prefeita Municipal de Santana do Matos/RN (gestão 2013-2016) 
Irregularidade: Não comprovação da boa e regular aplicação dos recursos repassados pela União mediante o Termo de Compromisso TC/PAC n. 609/2011 - SIAFI 668723 (peça 1, p.30-36 e 38-40) , celebrado entre o município e a FUNASA, que teve por objeto a execução de "sistema de esgotamento sanitário". 
Conduta: Não executar integralmente o objeto do ajuste, não atingindo os objetivos do Termo de Compromisso, uma vez que o Relatório de Visita Técnica da FUNASA expedido em 3/12/2014 apontou uma execução física de 85,17 %, sendo que o objetivo social não foi alcançado, além do que o Parecer Financeiro n. 018, de 23/4/2015, item n. 9, alínea "d", confirmou que havia recursos financeiros na conta específica do convênio que não foram restituídos aos cofres públicos (R$ 71.874,21 até fevereiro de 2015 na conta Aplicação Administração Supremo e R$ 40.535,62 em Aplicação Poupança) , havendo informações da FUNASA à peça 6 de movimentações financeiras sem comprovação fiscal totalizando R$ 248.453,13, não sendo comprovado que a quantia tenha beneficiado a contratada. As condutas configuram omissão no dever de agir, sendo a conduta correta a execução do Sistema de Esgotamento Sanitário em Santana do Matos/RS, propiciando a rede coletora de esgoto à população, com a comprovação da boa e regular aplicação dos recursos.
Dispositivos violados (fundamentação legal) : Constituição Federal, art. 70, parágrafo único, e art.71, Inciso II e VI, Lei nº 8.443/92, art.1º, 4º, 5º, 6º e 8º (Lei Orgânica do TCU) , IN TCU nº 71/2012, art. 93 do Decreto Lei 200/67, Lei 8.666/93, e as cláusulas primeira, terceira e oitava do Termo de Compromisso, que previam obrigações ao município.
 (valor total repassado) 
 (*) Deduzidos valores pagos à contratada no total de R$ 2.119.475,89 até 12/8/2013. 
Valor atualizado até 28/3/2018 (sem juros de mora) : R$ 601.640,86
Responsável: Lardjane Ciríaco de Araújo Macedo (CPF XXX.448.704-XX) , Ex-Prefeita Municipal de Santana do Matos/RN (gestão 2013-2016) em solidariedade com Alfa Construções e Serviços Ltda. - ME (CNPJ 05.848.701/0001-07)  
Irregularidade: Não comprovação da boa e regular aplicação dos recursos repassados pela União mediante o Termo de Compromisso TC/PAC n. 609/2011 - SIAFI 668723 (peça 1, p.30-36 e 38-40) , celebrado entre o município e a FUNASA, que teve por objeto a execução de "sistema de esgotamento sanitário", não se verificando o cumprimento do contrato celebrado entre a Prefeitura Municipal de Santana do Matos/RS com a empresa Alfa Construções e Serviços Ltda. - ME (peça 11, p.77-79) . 
Conduta: Não executar integralmente o objeto do ajuste, não atingindo os objetivos do Termo de Compromisso, uma vez que o Relatório de Visita Técnica da FUNASA expedido em 3/12/2014 apontou uma execução física de 85,17 %, sendo que o objetivo social não foi alcançado, além do que o Parecer Financeiro n. 018, de 23/4/2015, item n. 9, alínea "d", confirmou que havia recursos financeiros na conta específica do convênio que não foram restituídos aos cofres públicos (R$ 71.874,21 até fevereiro de 2015 na conta Aplicação Administração Supremo e R$ 40.535,62 em Aplicação Poupança) , havendo informações da FUNASA à peça 6 de movimentações financeiras sem comprovação fiscal totalizando R$ 248.453,13, não sendo comprovado que a quantia tenha beneficiado a contratada. As condutas configuram omissão no dever de agir, sendo a conduta correta a execução do Sistema de Esgotamento Sanitário em Santana do Matos/RS, propiciando a rede coletora de esgoto à população, comprovando-se a boa e regular aplicação dos recursos. Quanto à empresa Alfa Construções, constatou-se não executar integralmente (execução de 85,17%) o objeto previsto no contrato celebrado com a Prefeitura Municipal de Santana do Matos/RS (peça 11, p.77-79) , para execução do sistema de esgotamento sanitário, em que pese o recebimento de R$ 2.119.475,89, segundo as notas fiscais e medições apresentadas. 
Dispositivos violados (fundamentação legal) : Constituição Federal, art. 70, parágrafo único, e art.71, Inciso II e VI, Lei nº 8.443/92, art.1º, 4º, 5º, 6º e 8º (Lei Orgânica do TCU) , IN TCU nº 71/2012, art. 93 do Decreto Lei 200/67, cláusulas primeira, terceira e oitava do Termo de Compromisso, que previam obrigações ao município, além da Lei 8.666/93 (arts.54 a 80 Dos Contratos) .
VALOR ORIGINAL (R$)	DATA DA OCORRÊNCIA
2.119.475,89	12/8/2013
Valor atualizado até 28/3/2018 (sem juros de mora) : R$ 2.820.810,46
16.	Em cumprimento ao Pronunciamento da Unidade (peça 19) , foram promovidas as citações das responsáveis conforme quadro a seguir:
 (...) 
17.	 Transcorrido o prazo regimental fixado os responsáveis permaneceram silentes. 
18.	Antes de se pronunciar quanto ao mérito, a Secex-TCE examinou novamente as informações constantes do processo, avaliando a necessidade de diligenciar a Prefeitura de Santana do Matos/RN, conforme registrado no exame técnico da instrução de peça 27, que abaixo reproduzimos: 
EXAME TÉCNICO
 (...) 
14. Em termos de situação encontrada, verificou-se que os recursos federais foram todos repassados na gestão do Prefeito antecessor, Sr. Francisco de Assis Silva (gestão 2009-2012) , totalizando R$ 2.415.642,79, todavia, a quantia não foi totalmente utilizada em sua gestão, não cabendo sua responsabilidade, conforme evidenciaram notas fiscais emitidas pela empresa Alfa Construções (Notas Fiscais n.024, 027, 030, 033, 035, 036, 037, 038 e 040) à peça 6, p.3. Ocorre que foi exarado pela FUNASA em 4/12/2012, Relatório de Visita Técnica realizada no término da gestão do Sr. Francisco, que apontou uma execução física de 70,30%. Assim, considerando o valor dos dispêndios ocorridos até aquela data em favor da empresa contratada, considerou-se que havia compatibilidade entre a execução financeira e execução física na gestão do antecessor, não sendo possível evidenciar sua responsabilidade e dano ao Erário. 
15. Por outro lado, considerando que a vigência do convênio terminou em 21/12/13, na gestão da sucessora, Ex-Prefeita Lardjane Ciríaco de Araújo Macedo, era de se esperar que concluísse a obra e comprovasse a boa e regular aplicação dos recursos. Foi verificado pela FUNASA, no entanto, a utilização de recursos sem comprovação fiscal totalizando R$ 248.453,13, além do que o Relatório de Visita Técnica de 3/12/2014 (peça 1, p.96-102) apontou uma execução física de 85,17 %, sem que o objetivo social tivesse sido alcançado. Ainda, conforme registrou o Parecer Financeiro n. 018, de 23/4/2015 (peça 1, p.122-126) , foram constatados recursos não restituídos na conta específica do convênio (R$ 71.874,21 até fevereiro de 2015 na conta Aplicação Administração Supremo e R$ 40.535,62 em Aplicação Poupança) , sendo, deste modo, responsabilizada a ex-gestora, exigindo-se a devolução de 100% dos recursos. 
16. Em relação à empresa Alfa Construções e Serviços Ltda., contratada para execução da obra, concluiu-se que deveria ser responsabilizada em solidariedade com a ex-gestora, observando-se, quanto à quantificação do débito, que o valor exigido seria de R$ 2.119.475,89, eis que este foi o valor recebido até a data da última medição realizada. Ocorre, no entanto, que ao mesmo tempo em que se vislumbra que a empresa não concluiu a obra, há de se ponderar que também não recebeu a totalidade dos recursos previstos no contrato, tendo sido pagos 89% do previsto, em proporção quase que equivalente ao executado, conforme constatado pela FUNASA. 
17. Há de se ressaltar, ainda, que mesmo que se pudesse responsabilizar a empresa pelo total realizado, considerando a não serventia da obra à população, não se tem certeza de uma eventual paralisação nos serviços e da própria situação atual das obras, e, considerando que pouco mais do que 14% do objeto não foi concluído, existindo recursos à disposição da Prefeitura, é de se indagar se não foram tomadas providências visando à recuperação do sistema de esgotamento sanitário. 
18. Pelo exposto, considerando lacunas de informação que ainda permeiam o presente processo de Tomada de Contas Especial, em relação à situação atual e ao aproveitamento da obra executada com recursos federais repassados mediante o Termo de Aprovação conjugado ao Termo de Compromisso - TC/PAC 609/2011 - SIAFI 668723 (peça 1, p.30-36 e 38-40) , celebrado entre o município de Santana do Matos/RS e a FUNASA, que teve por objeto a execução de "sistema de esgotamento sanitário", propõe-se, em caráter excepcional, a realização de diligência junto ao município de Santana do Matos/RS, para que informe a esta Secretaria a situação atual da obra referente ao ajuste, esclarecendo o percentual de execução e se foram ou estão sendo tomadas providências para recuperação do sistema, e os recursos existentes em contas bancárias vinculadas ao ajuste, esclarecendo, mediante extratos bancários atualizados,  os saldos bancários existentes, inclusive em aplicação financeira, e a possibilidade de devolução à União, conforme previu a cláusula sexta do ajuste.
19.	 Assim, propôs-se diligenciar a Prefeitura de Santana do Matos/RN nos seguintes termos:
a) realizar diligência, com fundamento nos arts. 10, § 1º, e 11 da Lei 8.443/1992 c/c o art. 157 do RI/TCU, à Prefeitura Municipal de Santana do Matos/RN, para que, no prazo de 15 dias, sejam encaminhados os seguintes documentos / informações:
a.1) Situação atual referente à obra financiada com recursos federais repassados mediante o Termo de Aprovação conjugado ao Termo de Compromisso - TC/PAC 609/2011 - SIAFI 668723 (peça 1, p.30-36 e 38-40) , celebrado pelo valor de R$ 2.415.642,79, entre o município de Santana do Matos/RS e a FUNASA, que tinha por objeto a execução de "sistema de esgotamento sanitário", em termos de percentual de execução, esclarecendo a esta Secretaria a questão do aproveitamento final ou não do objeto do ajuste, ou seja, se a obra está servindo ao município, e caso negativo, se foram ou estão sendo tomadas providências pelo município para recuperação do sistema, considerando a existência de recursos em contas bancárias vinculadas ao convênio.
a.2) Saldo atualizado dos recursos financeiros existentes em contas vinculadas ao Termo de Compromisso - TC/PAC 609/2011 - SIAFI 668723 (peça 1, p.30-36 e 38-40) , celebrado entre o município de Santana do Matos/RS e a FUNASA, que tinha por objeto a execução de "sistema de esgotamento sanitário", informando, por meio de extratos bancários atualizados, os valores disponíveis nas respectivas contas e em quais datas, inclusive em aplicação financeira, verificando a possibilidade de devolução à União (mediante GRU) , em caso de não utilização, conforme previu a cláusula sexta do ajuste.
20.	 Realizada a diligência por meio do Ofício 946/2018 (peça 30) , reiterada pelo Ofício 2906/2019 (peça 32) , a prefeitura encaminhou resposta, por meio do Ofício 102/2019 (peça 34) , nos exatos termos que abaixo se reproduz:
Em atenção ao oficio 2906/2019-TCU/Secex-TCE, informamos que a obra referente ao "Termo de Aprovação conjugado ao Termo de Compromisso - TC/PAC 609/2011- SIAFI" está paralisada, atingindo, conforme extratos bancários anexos, o montante de 95,79% de execução. Merece registro que a obra realizada não atendeu ao objetivo esperado, uma vez que o sistema de esgotamento sanitário não está em operação.
Além disso, o Município de Santana do Matos não objetiva a continuidade da obra, uma vez que a recuperação da parte já construída e a conclusão da parte restante envolverá recursos superiores ao constante na conta relacionada a supramencionada pactuação. 
Por fim, o saldo atualizado existente na conta vinculada ao Termo de Compromisso - TC/PAC 609/2011- SIAFI 668723, emitido no dia 13/06/19, é de R$ 144.194,15.
21.	Apesar de informar o saldo atualizado existente na conta vinculada em 13/6/2019, no valor de R$ 144.194,15, a prefeitura não anexou os extratos bancários à sua resposta.
22.	Após a última instrução realizada nos autos (peça 27) , de 23/7/2018, foi apensado a esta tomada de contas especial o TC Processo 030.589/2014-2, que trata de fiscalização nas obras de esgotamento sanitário no Rio Grande do Norte, especificamente nos municípios de Jucurutu e Santana do Matos.
23.	A fiscalização teve por objetivo acompanhar as obras de esgotamento sanitário nos municípios ligados ao Programa de Integração do Rio São Francisco - PISF, no âmbito de Fiscalização de Orientação Centralizada - FOC, de natureza operacional, sob a coordenação da Secex/PB (TC Processo 010.945/2014-8) .
24.	O Relatório de Fiscalização (peça 24 do apenso) apresentou as seguintes constatações:
a)	sobrepreço no valor de R$ 1.237.377,15 decorrente de preços excessivos frente aos praticados no mercado, apurado por meio do Sistema de Análises Orçamentárias - SAO - desenvolvido pelo TCU;
b)	existência de atrasos que poderiam comprometer o prazo de entrega dos empreendimentos.
25.	Quanto ao município de Santana do Matos/RN, a instrução de peça 36 do apenso apontou superfaturamento de R$ 341.853,43 (data-base 1/6/2011) , conforme planilha de peça 35 do apenso, cujas informações foram obtidas através dos relatórios do Sistema de Análises Orçamentárias - SAO (peças 20 e 21 do apenso) . 
26.	Foram realizadas oitivas à Prefeitura Municipal de Santana do Matos (peça 28 do apenso) e à empresa Alfa Construções e Serviços Ltda. (peças 29 e 32 do apenso) , sem obtenção de respostas, e ainda expedidas diligências prévias à Funasa (peça 38 do apenso) e à Prefeitura de Santana do Matos/RN (peças 39 do apenso) , tendo-se colhido as informações de peças 46 do apenso, oferecidas pela Funasa.
27.	Na instrução de peça 48 do apenso, registrou-se o silêncio da prefeitura quanto à diligência realizada (peça 39 do apenso) e propôs-se realizar nova diligência à prefeitura, efetivada por meio do Ofício 285/2017 (peça 50 do apenso) , para obtenção das seguintes informações:
i.	 informações sobre situação atual da obra e do contrato, com apresentação de documentos pertinentes, tais quais os Termos de Recebimento Provisório (TRP) e Definitivo (TRP) ; 
ii.	 a última medição de serviços realizada, com informações acumuladas sobre todas as medições efetuadas na obra, em arquivo digital no formato Excel;
iii. 	nome e CPF dos gestores responsáveis pela elaboração e aprovação do orçamento que serviu de referência para a licitação da obra, inclusive com a apresentação de documentos que atestem suas responsabilidades; 
iv. 	nome e CPF dos responsáveis pela aprovação do projeto básico da obra, inclusive com a apresentação de documentos que atestem suas responsabilidades; 
v. 	pareceres técnicos e jurídicos que avaliaram o citado orçamento, que serviu de referência para a licitação da obra; 
vi.	 pareceres técnicos e jurídicos que avaliaram o orçamento apresentado pela empresa vencedora da licitação; 
vii. 	informações e documentos referentes a eventuais medidas adotadas para apuração de inconformidades observadas na execução contratual.
28.	 Em resposta datada de 25/1/2018, a prefeitura encaminhou as informações de peça 52 do apenso, das quais se extrai:
a) as obras se encontram paralisadas desde o final de 2014 e sem nenhuma funcionalidade, não havendo termos de recebimento das obras, provisório ou definitivo;
b) o último pagamento com recursos do convênio se deu através da 14ª medição (peça 52, p. 8-28 do apenso) , no valor de R$ 348.074,71, e foi realizado parcialmente por meio dos processos administrativos 459 (R$ 174.037,00) , 1213 (R$ 20.271,56) , 1662 (R$ 28.361,27) e 1870/2014 (15.978,71) , que totalizaram R$ 248.453,14; e
c) que não há pareceres técnicos ou jurídicos emitidos opinando sobre o orçamento das obras.
29.	Na última instrução de peça 53 do apenso, opinou-se pelo apensamento do TC Processo 030.589/2014-2 a este processo de tomada de contas especial, para sua análise em conjunto.
30.	Sobreveio o Acórdão 1865/2018-TCU-Plenário, Rel. Min. Benjamin Zymler (peça 56 do apenso) , que determinou, dentre outros, o apensamento do TC 030.589/2014 a esta tomada de contas especial, informando a Secex-TCE quanto ao superfaturamento apurado naquele processo e à falta de atendimento às diligências empreendidas pela SeinfraUrbana, com vistas à dosimetria da pena que possa vir a ser dada aos responsáveis.
31.	Em cumprimento ao Acórdão 1.865/2018 e por meio da instrução de peça 36, procedeu-se ao exame técnico dos autos, incorporando-se à análise as informações contidas no TC Processo 030.589/2014-2 (Apenso) . Considerando o teor da análise empreendida no exame técnico, entendemos oportuno transcrevê-lo em sua íntegra, para melhor compreensão dos fatos, que redundaram no chamamento aos autos dos novos responsáveis:
EXAME TÉCNICO
31.	Com relação à diligência realizada (peça 30) , a resposta encaminhada pela prefeitura, reproduzida no item 20, informa que as obras se encontram paralisadas, que não alcançaram etapa útil pois o sistema de esgotamento sanitário não entrou em operação e que não há intenção da administração municipal em dar continuidade às obras, uma vez que os recursos necessários à recuperação do que fora construído, somados àqueles necessários à conclusão do sistema de esgotamento superam os valores existentes na conta vinculada do convênio. O percentual de 95,79% de execução apontado pelo município se refere à execução financeira e não física das obras.
32.	Dessa forma, a resposta evidencia que não houve evolução das obras após o fim do mandato da Sra. Lardjane Ciríaco de Araújo Macedo, não se alterando, portanto, o percentual de execução de 85,17%, registrado no Relatório de Visita Técnica de 2/12/2014 (peça 1, p. 96-98) , mantendo-se a configuração de não alcance de funcionalidade.
33.	Considerando-se o percentual de execução final de 85,17%, o valor financeiro das obras executadas pela empresa equivaleria a R$ 2.028.225,11, valor esse resultante da aplicação do referido percentual sobre o valor do contrato celebrado com o município, de R$ 2.381.384,42 (peça 2, p. 124) .
34.	Dessa forma, o débito a ser imputado à empresa pela execução parcial seria a diferença entre o valor recebido, informado no item 38 (R$ 2.367.929,03) e o valor alcançado com a execução das obras (R$ 2.028.225,11) , que resultaria em um dano de R$ 339.703,92.
35.	Na prestação de contas final apresentada à Funasa pela Sra. Lardjane Ciríaco de Araújo Macedo, em 17/2/2014 (peça 7, p. 29) , observa-se que a gestora informou no quadro relativo aos pagamentos realizados o montante pago de R$ 2.119.475,89, e saldo financeiro de R$ 349.514,31 (peça 7, p. 62-67) . Apesar da existência de recursos financeiros para tanto, a Sra. Lardjane deixou o tempo fluir, sem concluir as obras, resultando no não atingimento dos objetivos pactuados em razão do não alcance de etapa útil e funcionalidade.
36.	Nesse caso, a inércia da Sra. Lardjane Ciríaco de Araújo Macedo em adotar as medidas administrativas necessárias a fim de concluir a execução das obras, iniciadas na gestão anterior, comprometeu o atingimento dos objetivos pactuados, configurando o desperdício de todo o recurso repassado, e não somente da parcela por ele gerida, razão pela qual deve responder pela integralidade do débito. Nesse sentido é o Acórdão 885/2018-TCU-Segunda Câmara, Rel. Min. Ana Arraes. 
37.	Constatou-se ainda que foram realizados saques na conta vinculada do convênio, mesmo após o envio da prestação de contas à Funasa em 17/2/2014 (peça 7, p. 29) , conforme quadro a seguir:
 (...) 
TOTAL	248.453,14	
38.	Apesar de não relacionados na prestação de contas final, apresentada em 17/2/2014, as informações prestadas no TC Processo 030.589/2014-2 esclarecem que os saques acima indicados tiveram por escopo o pagamento parcial da 14ª medição das obras, conforme processos de pagamentos citados na letra "b" do item 28. Assim, a despeito do que constou do Parecer Financeiro 18/2015 (peça 1, p. 122-126) , que apontou um total de R$ 2.119.475,89 pagos à empresa, cujas parcelas estão relacionadas na prestação de contas (peça 7, p. 63-68) , deve ser considerado como pago à empresa Alfa Construções e Serviços Ltda. o valor total de R$ 2.367.929,03 (R$ 2.119.475,89 + R$ 248.453,14) .
39.	Apesar de a citação da empresa ter sido feita pelo valor total por ela recebido, não é possível penalizá-la desconsiderando. Isso porque não cabe à empresa garantir o alcance de etapa útil ou funcionalidade da obra executada, sendo tal encargo responsabilidade exclusiva do gestor municipal. Cabe a ela tão somente executar o que está previsto no contrato, respondendo exclusivamente pela parte eventualmente não executada. Dessa forma, na quantificação do dano sob responsabilidade da empresa deve-se excluir do débito a parte executada que não tenha atingido etapa útil, o que de fato não ocorreu no caso sob exame quando da citação realizada.
40.	Com relação ao superfaturamento apontado no TC Processo 030.589/2014-2, no valor de R$ 341.853,43 (data-base 1/6/2011) , devidamente demonstrado e quantificado na planilha de peça 35 do apenso, faz-se necessário verificar os responsáveis pelo dano.
41.	O orçamento inicial, com sobrepreço, foi produzido na gestão do Sr. Francisco de Assis Silva, prefeito municipal de Santana do Matos/RN nas gestões de 2005-2008 e 2009-2012, que autorizou a realização da licitação (peça 52, p. 31 do apenso) , e foi elaborado pelo Eng. Civil Alessandro Leão Ribeiro, conforme atestam o projeto e planilha orçamentária por ele assinadas (peça 52, p. 32-93 do apenso) , que deixou de observar o contido no art. 125 da Lei 12.465/2011 (Lei de Diretrizes Orçamentárias de 2012) , que abaixo reproduzimos:
Art. 125. O custo global de obras e serviços de engenharia contratados e executados com recursos dos orçamentos da União será obtido a partir de composições de custos unitários, previstas no projeto, menores ou iguais à mediana de seus correspondentes no Sistema Nacional de Pesquisa de Custos e Índices da Construção Civil - SINAPI, mantido e divulgado, na internet, pela Caixa Econômica Federal e pelo IBGE, e, no caso de obras e serviços rodoviários, à tabela do Sistema de Custos de Obras Rodoviárias - SICRO, excetuados os itens caracterizados como montagem industrial ou que não possam ser considerados como de construção civil.
42.	Acerca da empresa Alfa Construções e Serviços Ltda., resta clara sua responsabilidade pelos danos relativos ao superfaturamento, nos termos do voto condutor do recente Acórdão 7053/2019-TCU-Primeira Câmara, Rel. Min. Benjamin Zymler, abaixo transcrito:
28. Quanto à sociedade empresária [empresa], ressalto que a jurisprudência do Tribunal é firme no sentido de que a celebração de contratos com preços superiores aos de mercado viola a obrigação contida no art. 43, inciso IV, da Lei 8.666/1993, que se dirige não apenas aos agentes públicos como às pessoas jurídicas ofertantes.
29. O mesmo se aplica às disposições da LDO em vigor na época do certame licitatório, já que elas também integram o regime jurídico a ser seguido pelas licitantes, juntamente com as disposições da Lei de Licitações e Contratos.
30. Dessa forma, os licitantes têm obrigação de oferecer preços que reflitam os paradigmas de mercado, ainda que os valores fixados pela administração no orçamento-base do certame se situem além daquele patamar. Nesse sentido, invoco os Acórdão 1455/2018-TCU-Plenário, 1.959/2017-Plenário e 454/2014-Plenário.
31. Ainda sobre o tema, colaciono a seguinte passagem do voto condutor do último aresto, de lavra do Ministro-Substituto Augusto Sherman:
15. Ainda que o preço orçado pela administração esteja acima dos preços passíveis de serem praticados no mercado, têm as empresas liberdade para oferecerem propostas que sabem estar de acordo com os preços de mercado. Não devem as empresas tirar proveito de orçamentos superestimados, elaborados por órgãos públicos contratantes, haja vista incidir, no regime de contratação pública, regras próprias de Direito Público, mais rígidas, sujeitas a aferição de legalidade, legitimidade e economicidade por órgãos de controle interno ou externo da Administração Pública. Sem embargo, sua responsabilização solidária pelo dano resta sempre evidenciada quando, recebedora de pagamentos por serviços superfaturados, contribui de qualquer forma para o cometimento do dano, nos termos do § 2º do art. 16 da Lei 8.443/1992. Logo, não há como acolher as alegações de defesa da empresa beneficiária dos pagamentos reputados superfaturados.
32. Por fim, é importante lembrar que a ocorrência de dano ao erário enseja a responsabilidade tanto dos agentes públicos que praticaram o ato irregular como do terceiro que, como contratante ou parte interessada na prática do mesmo ato, de qualquer modo haja concorrido para o cometimento do prejuízo apurado, nos termos do § 2º do art. 16 da Lei 8.443/1992.
43. Por outro lado, sobre a responsabilidade tanto do profissional que elaborou o orçamento, quanto do gestor que autorizou a realização da licitação e seus atos subsequentes, vale trazer à luz trechos do voto condutor do Acórdão 4711/2014-TCU-Primeira Câmara, Rel. Min. Walton Alencar, que tratou de tema com os contornos que se verificam na presente tomada de contas especial:
Alegam os responsáveis que não deram causa ao superfaturamento de preços, porque a obra, objeto da fiscalização, foi contratada por preço inferior ao indicado no orçamento estimativo de preços. Nesse sentir, não haveria irregularidade na homologação do certame licitatório, na assinatura do contrato e no pagamento dos serviços medidos e faturados pelos preços unitários contratados.
Argumenta a unidade técnica, em resposta, que a contratação da obra por preços inferiores aos indicados no orçamento base "não prova a regularidade do certame", porque tanto os preços estimados quanto os contratados podem ser superiores aos praticados pelo mercado, hipótese em que se confirmaria o superfaturamento. Propõe recusar as alegações de defesa e confirmar a imputação do débito.
Assiste razão à unidade técnica em afirmar que a contratação do empreendimento de engenharia por preço inferior ao estimado em planilhas não é garantia de que os preços contratados são compatíveis com os de mercado. No caso presente, a contratação por preço inferior ao estimado não se mostrou hábil a evitar o superfaturamento.
A contratação da obra por preço inferior ao orçado, todavia, mostra-se hábil, em tese, a afastar a responsabilidade dos gestores que homologaram a licitação, celebraram o contrato e autorizaram o pagamento dos serviços medidos e faturados em conformidade com os preços apurados no certame licitatório, porque deles não é razoável exigir que refaçam o orçamento estimativo de preços, para atestar sua correção. Natural que o gestor desse nível hierárquico confie nos pareceres técnicos a ele submetidos.
Orçamento estimativo é peça técnica elaborada por profissional com habilitação específica para esse mister, cuja produção requer o manejo de técnicas próprias das áreas de engenharia e orçamentação de obra. Por essa razão, o acerto ou desacerto dos preços orçados não pode ser percebido, em rápida análise, pelos gestores envolvidos no processo de licitação e contratação do empreendimento ou mesmo por profissionais da área.
A correção do orçamento estimativo somente pode ser aferida pela aplicação das técnicas orçamentárias próprias, associada à pesquisa de preços dos insumos necessários à consecução dos serviços. Esse trabalho não é rápido; consome, em alguns casos, meses de trabalho de diversos profissionais especializados.
Assim, não é razoável exigir das autoridades responsáveis pela abertura e homologação do certame e assinatura do contrato que refaçam pessoalmente o orçamento estimativo, para atestar sua correção. Tal agir não se coaduna com as competências desse nível gerencial.
De igual sorte, não se pode exigir que os responsáveis pela medição e pagamento dos serviços realizados revisem o orçamento estimativo, para aferir seu acerto, porque tal representaria a inviabilização da atividade de acompanhamento e fiscalização do empreendimento. O eventual desacerto das composições e preços dos serviços, no mais das vezes, não é de fácil percepção para os agentes que com eles lidam.
Nessa linha, não se admite que a auditoria de obras conduzida pelo Tribunal ignore o orçamento estimativo do objeto fiscalizado, para fixar a responsabilidade pelo dano, mesmo no caso em que o superfaturamento é obtido a partir dos preços contratuais e não daqueles assentados na peça orçamentária, porque não se pode, a rigor, imputar a responsabilidade pelo dano aos administradores que legitimamente confiaram na fidedignidade do orçamento, nos casos em que o sobrepreço está assentado no orçamento estimativo e os preços contratados são iguais ou inferiores aos nele indicados.
44.	No caso em exame, à semelhança daquele tratado no Acórdão 4711/2014-TCU-Primeira Câmara, a licitação também foi homologada por valor inferior (R$ 2.381.384,42) ao estimado na licitação realizada (R$ 2.415.528,30) , tendo sido o orçamento elaborado por profissional com habilitação específica para tanto, a quem cumpria apresentar um orçamento compatível com os preços praticados no mercado e sem sobrepreço, como exigido no art. 125 da Lei 12.465/2011.
45.	Dessa forma e à vista da jurisprudência, entendemos que o Sr. Francisco de Assis Silva, prefeito municipal nas gestões 2005-2008 e 2009-2012, não deve figurar como responsável pelo superfaturamento apontado, assim como sua sucessora, Sra. Lardjane Ciríaco de Araújo Macedo, devendo responder pelo dano, solidariamente com a empresa Alfa Construções e Serviços Ltda., o Sr. Alessandro Leão Ribeiro, responsável pela elaboração do orçamento com sobrepreço.
46.	Com relação ao aproveitamento pelo município do que foi construído com os recursos do convênio, a resposta à diligência objeto do Ofício 2906/2019 (peça 32) , transcrita no item 20, revela, em princípio, ser possível aproveitar as obras e concluir o projeto. Não obstante, o atual gestor não demonstra interesse em adotar as medidas necessárias ao prosseguimento das obras, optando por não enfrentar o problema, sob a alegação, apenas, de que os custos envolvidos nas eventuais recuperações e realização dos serviços necessários à conclusão do sistema de esgotamento sanitário, não podem ser cobertos com o saldo existente na conta vinculada.
47.	A despeito de não ser o gestor responsável pela situação em que as obras se encontram, é preciso considerar que foram aplicados mais de R$ 3 milhões nas obras objeto do convênio, e que estas são passíveis de aproveitamento pelo município, que deve empenhar todos os esforços necessários, inclusive recursos próprios ou de outras fontes/convênios, objetivando retomar as obras e concluí-las o quanto antes, em benefício da população desassistida.
48.	A "opção" adotada pelo atual gestor, Sr. José Edvaldo Guimarães Junior, de não retomar as obras, contribui para a caracterização e consolidação do desperdício de recursos públicos. Sua conduta não se coaduna com o princípio constitucional da economicidade e da continuidade administrativa, que exigem do mandatário a perseguição dos objetivos finais do convênio em apreço e não o seu abandono.
49.	 Assim, considerando a possibilidade de aproveitamento das obras executadas em favor do ente federado, caracterizado está o benefício por ele auferido, devendo este ser citado solidariamente com a Sra. Lardjane Ciríaco de Araújo Macedo, conforme preceitua o art. 2º da Decisão Normativa TCU 57/2004.
50.	O valor relativo ao benefício auferido pelo município é de R$ 1.734.335,29, resultado do valor efetivamente executado (R$ 2.028.225,11, item 33) , subtraído do valor do superfaturamento nele embutido (R$ 293.889,82, item 52, letra "d") .
51.	Com relação à existência de saldo na conta vinculada do convênio, no valor de R$ 144.194,15 (posição em 13/6/2019) , deve o Município ser citado a recolher o saldo aos cofres do Tesouro Nacional, salientando que a devolução está prevista na alínea "f", da cláusula terceira, do Termo de Compromisso TC/PAC 609/2011 (peça 1, p. 34) :
f) o (A) Compromitente encontra-se ciente da obrigação de restituição à Conta Única do Tesouro Nacional de eventual saldo de recursos, inclusive os provenientes das receitas obtidas em aplicações financeiras, na data da conclusão ou da extinção deste Termo de Compromisso;
52.	O débito final resultante das irregularidades apontadas nesta tomada de contas especial está abaixo descrito:
a) Sra. Lardjane Ciríaco de Araújo Macedo individualmente:
Obs1: o valor de R$ 681.307,50 corresponde àquele creditados pela Funasa na conta do convênio, referente à 3ª parcela (R$ 724.692,83) , subtraído da parcela de R$ 43.385,33, para o qual a responsável responde solidariamente com o município. Os demais valores a crédito, correspondem àqueles com os quais a responsável responde solidariamente com a empresa Alfa Construções e Serviços Ltda. (letra "c") e com o município (letra "e") .
Obs2: o valor de R$ 3.351,63 corresponde à parcela do pagamento realizado em 25/4/2013 necessário para completar o dano relativo à execução parcial (letra "c") 
b) Sra. Lardjane Ciríaco de Araújo Macedo solidariamente com o município (benefício auferido pelo município) :
Obs: os valores originais se referem àqueles creditados pela Funasa na conta do convênio, sendo as 1ª e 2ª parcelas integrais e a 3ª parcela apenas o valor necessário para completar o dano sob responsabilidade do município.
c) Sra. Lardjane Ciríaco de Araújo Macedo solidariamente com a empresa Alfa Construções e Serviços Ltda. (Execução parcial do objeto) :
Obs1: Considerados os últimos pagamentos recebidos pela empresa, conforme extrato bancário.
Obs2: o valor de R$ 3.351,63 corresponde à parcela do pagamento realizado em 25/4/2013, necessário para completar o dano relativo à execução parcial. 
d) Empresa Alfa Construções e Serviços Ltda., solidariamente com o Sr. Alessandro Leão Ribeiro (superfaturamento) :
	Percentual de sobrepreço apurado (A) 
	14,49%
	Peça 24, p. 12

	Valor devido pelos serviços realizados (B) 
	2.028.225,11
	Item 33

	Total do superfaturamento (C) = (A) x (B) 
	293.889,82

	DATA DA OCORRÊNCIA
	VALOR ORIGINAL (R$) 
	Tipo
	Peça

	28/12/2012
	175.527,12
	D
	11, p. 62

	14/3/2013
	48.666,38
	D
	11, p. 65

	25/4/2013
	69.696,32
	D
	11, p. 66

	TOTAL
	293.889,82

Obs: considerados os últimos pagamentos recebidos pela empresa, antes daqueles indicados acima na letra "c", conforme extrato bancário. O valor de R$ 175.527,12 corresponde à parcela do pagamento realizado em 28/12/2012, necessário para completar o dano relativo ao superfaturamento e o valor de R$ 69.696,32 a diferença entre o valor pago em 25/4/2013 (R$ 73.047,95) e a parcela considerada no débito da execução parcial (R$ 3.351,63) .
e) Município de Santana do Matos/RN individualmente (não devolução de saldo do convênio) :
	DATA DA OCORRÊNCIA
	VALOR ORIGINAL (R$) 
	Tipo
	Referência

	13/6/2019
	144.194,15
	D
	Itens 20 e 51

	TOTAL
	144.194,15

Obs: valor declarado pelo município como saldo existente na conta vinculada do convênio em 13/6/2019. 
53.	Vale esclarecer que embora a Sra. Lardjane Ciríaco de Araújo Macedo não seja solidária com os demais responsáveis em relação ao débito oriundo do superfaturamento, qualquer valor que porventura venha a ser recolhido pelos responsáveis poderá ser abatido futuramente do débito imputado àquela responsável, cuja proposta de condenação é pelo valor total do convênio, abatida a parcela relativa ao saldo deixado na conta específica do convênio, sob responsabilidade individual do ente federado.
CONCLUSÃO
54.	 Em face da análise promovida na seção exame técnico, constatou-se que não houve evolução das obras de construção do sistema de esgotamento sanitário objeto do Termo de Compromisso - TC/PAC 609/2011 - SIAFI 668723, permanecendo a irregularidade relativa à execução parcial das obras, no percentual apontado pela Funasa, sem atingimento de etapa útil e funcionalidade, não tendo o sistema entrado em operação. Dessa forma, deve a Sra. Lardjane Ciríaco de Araújo responder pelo total dos recursos recebidos através do convênio (item 36) , abatendo-se o valor do saldo existente na conta vinculada do convênio.
55.	Com relação à empresa Alfa Construções e Serviços Ltda., verificou-se que o débito a ser imputado em razão da execução parcial do objeto do convênio deve estar restrito à parcela não executada das obras, a despeito de sua citação pelo valor total recebido do município (item 39) . 
56.	As informações colhidas na fiscalização objeto do TC Processo 030.589/2014-2 (apenso) apontaram para a configuração de sobrepreço na elaboração do orçamento base da licitação, ocasionando superfaturamento nos valores pagos à empresa Alfa Construções e Serviços Ltda., tendo sido fundamental para a ocorrência do dano a conduta do Sr.  Alessandro Leão Ribeiro, profissional responsável pela elaboração do orçamento com sobrepreço.
57.	Quanto ao saldo remanescente na conta vinculada do convênio, deve o município ser citado individualmente a restitui-lo aos cofres do Tesouro Nacional, devendo ainda ser citado solidariamente com a Sra. Lardjane Ciríaco de Araújo Macedo em função do benefício auferido com o aproveitamento das obras (itens 46 a 50) . 
58.	Considerando a configuração de nova irregularidade verificada no TC Processo 030.589/2014-2 (apenso) , bem como a informação de existência de saldo na conta do convênio, trazida aos autos pelo município, deve-se promover a citação de todos os responsáveis, a fim de que possam se manifestar adequadamente sobre a nova análise realizada nos autos.
32.	Assim, após análise procedida por meio da instrução de peça 36, concluiu-se pela necessidade de citação solidária dos responsáveis nos seguintes termos:
a)	realizar a CITAÇÃO da Sra. Lardjane Ciríaco de Araújo Macedo (CPF XXX.448.704-XX) , prefeita Municipal de Santana do Matos/RN na gestão 2013-2016, do Sr. Alessandro Leão Ribeiro (CPF XXX.099.304-XX) , Eng. Civil responsável pela elaboração do orçamento, da empresa Alfa Construções e Serviços Ltda. (CNPJ 05.848.701/0001-07) e do Município de Santana do Matos/RN, na pessoa de seus representantes legais, com fundamento nos arts. 10, § 1º, e 12, incisos I e II, da Lei 8.443/1992 c/c o art. 202, incisos I e II, do RI/TCU, para que, no prazo de quinze dias, apresentem alegações de defesa e/ou recolham aos cofres do Tesouro Nacional as quantias abaixo indicadas, atualizada monetariamente a partir das respectivas datas até o efetivo recolhimento, abatendo-se na oportunidade a quantia eventualmente ressarcida, na forma da legislação em vigor, em decorrência da irregularidade abaixo descrita:
	Irregularidades - Sra. Lardjane Ciríaco de Araújo Macedo: a) execução parcial das obras objeto do Termo de Compromisso - TC/PAC 609/2011 - SIAFI 668723, em 85,17%, com ausência de etapa útil; resultando em pagamentos indevidos à contratada; b) não conclusão das obras do sistema de esgotamento sanitário, frustrando o alcance dos objetivos sociais do convênio.
	Irregularidades - Alfa Construções e Serviços Ltda.: a) execução parcial das obras objeto do Termo de Compromisso - TC/PAC 609/2011 - SIAFI 668723, em 85,17%, com recebimento de valores por serviços não executados; b) superfaturamento de preços contratuais na execução das obras objeto do Termo de Compromisso - TC/PAC 609/2011 - SIAFI 668723 em 14,49%.
	Irregularidade - Sr.  Alessandro Leão Ribeiro: elaboração do orçamento relativo às obras de construção do sistema de esgotamento sanitário objeto do Termo de Compromisso - TC/PAC 609/2011 - SIAFI 668723 com sobrepreço de 14,49%, em desacordo com o art. 125 da Lei 12.465/2011.
	Irregularidade - Município de Santana do Matos/RN: a) execução parcial das obras objeto do Termo de Compromisso - TC/PAC 609/2011 - SIAFI 668723, em 85,17%, com ausência de etapa útil; resultando em pagamentos indevidos à contratada; b) não conclusão das obras do sistema de esgotamento sanitário, frustrando o alcance dos objetivos sociais do convênio; c) não restituição ao Tesouro Nacional do saldo final existente na conta vinculada do Termo de Compromisso - TC/PAC 609/2011 - SIAFI 668723.
	Dispositivos violados - Sra. Lardjane Ciríaco de Araújo Macedo: parágrafo único do art. 70 da Constituição Federal; art. 62 e 63 da Lei 4.320/1964, art. 93 do Decreto-Lei 200/67; art. 22 da IN/STN 1/97, letra "g", da cláusula terceira do Termo de Compromisso TC/PAC 609/2011 - SIAFI 668723 e art. 39 e 56 da Portaria Interministerial MP/MF/CGU 127/2008.
	Dispositivos violados - Alfa Construções e Serviços Ltda.: art. 62 e 63 da Lei 4.320/1964 e art. 125 da Lei 12.465/2011.
	Dispositivos violados - Sr.  Alessandro Leão Ribeiro: art. 125 da Lei 12.465/2011.
	Dispositivos violados - Município de Santana do Matos/RN: alínea "f", da cláusula terceira, do TC/PAC 609/2011 - SIAFI 668723 e § 1º do art. 6º, da Lei 11.578/2007.
	Quantificação do débito:
	a) Sra. Lardjane Ciríaco de Araújo Macedo individualmente:
	DATA DA OCORRÊNCIA
	VALOR ORIGINAL (R$) 
	Tipo

	27/12/2012
	681.307,50
	D

	25/4/2013
	3.351,63
	C

	10/6/2013
	51.075,03
	C

	30/8/2013
	36.824,12
	C

	11/3/2014
	174.037,00
	C

	9/7/2014
	30.271,76
	C

	29/10/2014
	28.353,47
	C

	24/2/2015
	15.790,91
	C

	13/6/2019
	144.194,15
	C

	b) Sra. Lardjane Ciríaco de Araújo Macedo solidariamente com o município:
	DATA DA OCORRÊNCIA
	VALOR ORIGINAL (R$) 
	Tipo

	16/1/2012
	966.257,12
	D

	18/10/2012
	724.692,84
	D

	27/12/2012
	43.385,33
	D

c) Sra. Lardjane Ciríaco de Araújo Macedo solidariamente com a empresa Alfa Construções e Serviços Ltda.:
	DATA DA OCORRÊNCIA
	VALOR ORIGINAL (R$) 
	Tipo

	25/4/2013
	3.351,63
	D

	10/6/2013
	51.075,03
	D

	30/8/2013
	36.824,12
	D

	11/3/2014
	174.037,00
	D

	9/7/2014
	30.271,76
	D

	29/10/2014
	28.353,47
	D

	24/2/2015
	15.790,91
	D

d) Empresa Alfa Construções e Serviços Ltda., solidariamente com o Sr. Alessandro Leão Ribeiro:
	DATA DA OCORRÊNCIA
	VALOR ORIGINAL (R$) 
	Tipo

	28/12/2012
	175.527,12
	D

	14/3/2013
	48.666,38
	D

	25/4/2013
	69.696,32
	D

	e) Município de Santana do Matos/RN individualmente:
	DATA DA OCORRÊNCIA
	VALOR ORIGINAL (R$) 
	Tipo

	13/6/2019
	144.194,15
	D

	Cofre para recolhimento: Tesouro Nacional
	Conduta - Sra. Lardjane Ciríaco de Araújo Macedo: a) executar parcialmente as obras objeto do Termo de Compromisso - TC/PAC 609/2011 - SIAFI 668723, em 85,17%, com ausência de etapa útil; efetuando pagamentos indevidos à contratada; b) não concluir das obras do sistema de esgotamento sanitário, frustrando o alcance dos objetivos sociais do convênio. 
	Conduta - Alfa Construções e Serviços Ltda.: a) executar parcialmente as obras objeto do Termo de Compromisso - TC/PAC 609/2011 - SIAFI 668723, em 85,17%, recebendo valores por serviços não executados; b) superfaturar os preços contratuais na execução das obras objeto do Termo de Compromisso - TC/PAC 609/2011 - SIAFI 668723 em 14,49%.
	Conduta - Sr.  Alessandro Leão Ribeiro: elaborar o orçamento relativo às obras de construção do sistema de esgotamento sanitário objeto do Termo de Compromisso - TC/PAC 609/2011 - SIAFI 668723, com sobrepreço de 14,49% e em desacordo com o art. 125 da Lei 12.465/2011.
	Conduta - Município de Santana do Matos/RN: a) executar parcialmente as obras objeto do Termo de Compromisso - TC/PAC 609/2011 - SIAFI 668723, em 85,17%, com ausência de etapa útil; efetuando pagamentos indevidos à contratada; b) não concluir das obras do sistema de esgotamento sanitário, frustrando o alcance dos objetivos sociais do convênio; c) não restituir ao Tesouro Nacional o saldo final existente na conta vinculada do Termo de Compromisso - TC/PAC 609/2011 - SIAFI 668723.
	Nexo de causalidade - Sra. Lardjane Ciríaco de Araújo Macedo: a execução parcial das obras objeto do Termo de Compromisso - TC/PAC 609/2011 - SIAFI 668723, em 85,17%, com ausência de etapa útil, com a consequente realização de pagamentos indevidos à contratada e a não conclusão das obras do sistema de esgotamento sanitário, frustrando o alcance dos objetivos sociais do convênio, resultaram em dano ao Erário pelo valor total repassado. 
	Nexo de causalidade - Alfa Construções e Serviços Ltda.: a execução parcial das obras objeto do Termo de Compromisso - TC/PAC 609/2011 - SIAFI 668723, em 85,17%, com recebimento de valores por serviços não executados, bem como o superfaturamento de preços contratuais na execução das obras objeto do Termo de Compromisso - TC/PAC 609/2011 - SIAFI 668723 em 14,49%, resultaram em dano ao erário.
	Nexo de causalidade - Sr.  Alessandro Leão Ribeiro: a elaboração do orçamento relativo às obras de construção do sistema de esgotamento sanitário objeto do Termo de Compromisso - TC/PAC 609/2011 - SIAFI 668723, com sobrepreço de 14,49% e em desacordo com o art. 125 da Lei 12.465/2011, propiciou o posterior superfaturamento dos preços contratuais, resultando em dano ao erário.
	Nexo de causalidade - Município de Santana do Matos/RN: a execução parcial das obras objeto do Termo de Compromisso - TC/PAC 609/2011 - SIAFI 668723, em 85,17%, com ausência de etapa útil, com a consequente realização de pagamentos indevidos à contratada; a não conclusão das obras do sistema de esgotamento sanitário, frustrando o alcance dos objetivos sociais do convênio e a não restituição ao Tesouro Nacional do saldo final existente na conta vinculada do Termo de Compromisso - TC/PAC 609/2011 - SIAFI 668723, resultaram em dano ao Erário pelo valor total repassado. 
	Culpabilidade - Sra. Lardjane Ciríaco de Araújo Macedo: não há excludentes de ilicitude, de culpabilidade ou de punibilidade; é razoável supor que a responsável, tinha consciência da ilicitude de sua conduta, sendo exigível conduta diversa daquela que foi adotada, qual seja, executar integralmente as obras pactuadas no Termo de Compromisso - TC/PAC 609/2011 - SIAFI 668723, conferindo-lhe funcionalidade e alcance dos objetivos social, e somente realizar pagamentos por serviços efetivamente realizados, comprovando-se assim a boa e regular aplicação dos recursos transferidos.
	Culpabilidade - Alfa Construções e Serviços Ltda.: não há excludentes de ilicitude, de culpabilidade ou de punibilidade; é razoável supor que a empresa, por meio de seus representantes legais, tinha consciência da ilicitude de sua conduta, sendo exigível da empresa conduta diversa daquela que foi adotada, qual seja, realizar integralmente as obras para as quais foi contratada, praticando valores de mercado, e não receber valores por serviços não executados, comprovando-se assim a boa e regular execução contratual das obras objeto do Termo de Compromisso - TC/PAC 609/2011 - SIAFI 668723.
	Culpabilidade - Sr.  Alessandro Leão Ribeiro: não há excludentes de ilicitude, de culpabilidade ou de punibilidade; é razoável supor que o responsável, tinha consciência da ilicitude de sua conduta, sendo exigível conduta diversa daquela que foi adotada, qual seja, elaborar o orçamento base das obras objeto do Termo de Compromisso - TC/PAC 609/2011 - SIAFI 668723 sem sobrepreço e dentro dos parâmetros estabelecidos na Lei 12.465/2011, evitando assim a prática de superfaturamento quando da contratação das obras.
	Culpabilidade - Município de Santana do Matos/RN: não há excludentes de ilicitude, de culpabilidade ou de punibilidade; é razoável supor que o município, por meio de seus mandatários, tinha consciência da ilicitude de sua conduta, sendo exigível do município conduta diversa daquela que foi adotada, qual seja, executar integralmente as obras pactuadas no Termo de Compromisso - TC/PAC 609/2011 - SIAFI 668723, conferindo-lhe funcionalidade e alcance dos objetivos social, somente realizando pagamentos por serviços efetivamente realizados, e restituir ao Tesouro Nacional o saldo financeiro do Termo de Compromisso - TC/PAC 609/2011 - SIAFI 668723, comprovando-se assim a boa e regular aplicação dos recursos transferidos.
33.	Em cumprimento ao pronunciamento da unidade (peça 38) , promoveram-se as citações dos responsáveis, conforme quadro abaixo:
	Responsável
	Ofício
	Recebimento
	Fonte do endereço

	Município de Santana do Matos/RN
	14695/2019 (peça 43) 
	26/12/2019 (peça 51) 
	Base da Receita Federal (peça 39) 

	Alfa Construções e Serviços
	14699/2019 (peça 44) 
	23/12/2019 (peça 49) 
	Base da Receita Federal (peça 40) 

	Alessandro Leão Ribeiro
	14701/2019 (peça 45) 
	20/12/2019 (peça 48) 
	Base da Receita Federal (peça 41) 

	Lardjane Ciriaco de Araújo Macedo
	14704/2019 (peça 46) 
	26/12/2019 (peça 50) 
	Base da Receita Federal (peça 42) 

34.	O Sr. Alessandro Leão Ribeiro apresentou as alegações de defesa de peça 47.
35.	Transcorrido o prazo regimental os demais responsáveis não apresentaram alegações de defesa, permanecendo silentes. Operam-se, portanto, para estes responsáveis, os efeitos da revelia, dando-se prosseguimento ao processo, nos termos do art. 12, §3º, da Lei 8.443/1992.
EXAME TÉCNICO
36.	Preliminarmente, cumpre tecer breves considerações sobre a forma como são realizadas as comunicações processuais no TCU. A esse respeito, destacam-se o art. 179, do Regimento Interno do TCU (Resolução 155, de 4/12/2002) e os arts. 3º e 4º, inciso III, § 1º, da Resolução TCU 170, de 30 de junho de 2004, in verbis:
Resolução 155/2002 (Regimento Interno) :
Art. 179. A citação, a audiência ou a notificação, bem como a comunicação de diligência, far se-ão:
I - mediante ciência da parte, efetivada por servidor designado, por meio eletrônico, fac-símile, telegrama ou qualquer outra forma, desde que fique confirmada inequivocamente a entrega da comunicação ao destinatário;
II - mediante carta registrada, com aviso de recebimento que comprove a entrega no endereço do destinatário;
III - por edital publicado no Diário Oficial da União, quando o seu destinatário não for localizado
 (...) 
Resolução TCU 170/2004:
Art. 3º As comunicações serão encaminhadas aos seus destinatários por meio de:
I - correio eletrônico, fac-símile ou telegrama;
II - servidor designado;
III - carta registrada, com aviso de recebimento;
IV - edital publicado no Diário Oficial da União, quando o seu destinatário não for localizado, nas hipóteses em que seja necessário o exercício de defesa".
 (...) 
Art. 4º. Consideram-se entregues as comunicações:
I - efetivadas conforme disposto nos incisos I e II do artigo anterior, mediante confirmação da ciência do destinatário;
II - realizadas na forma prevista no inciso III do artigo anterior, com o retorno do aviso de recebimento, entregue comprovadamente no endereço do destinatário;
III - na data de publicação do edital no Diário Oficial da União, quando realizadas na forma prevista no inciso IV do artigo anterior.
§ 1º O endereço do destinatário deverá ser previamente confirmado mediante consulta aos sistemas disponíveis ao Tribunal ou a outros meios de informação, a qual deverá ser juntada ao respectivo processo.
 (...) 
37.	Portanto, a validade da citação via postal não depende de que o aviso de recebimento seja assinado pelo próprio destinatário da comunicação, o que dispensa, no caso em tela, a entrega do AR em "mãos próprias". A exigência da norma é no sentido de o Tribunal verificar se a correspondência foi entregue no endereço correto, residindo aqui a necessidade de certeza inequívoca. 
38.	Não é outra a orientação da jurisprudência do TCU, conforme se verifica nos julgados a seguir transcritos:
São válidas as comunicações processuais entregues, mediante carta registrada, no endereço correto do responsável, não havendo necessidade de que o recebimento seja feito por ele próprio (Acórdão 3648/2013-TCU-Segunda Câmara, Relator Ministro José Jorge) ;
É prescindível a entrega pessoal das comunicações pelo TCU, razão pela qual não há necessidade de que o aviso de recebimento seja assinado pelo próprio destinatário. Entregando se a correspondência no endereço correto do destinatário, presume-se o recebimento da citação. (Acórdão 1019/2008-TCU-Plenário, Relator Ministro Benjamin Zymler) ;
As comunicações do TCU, inclusive as citações, deverão ser realizadas mediante Aviso de Recebimento - AR, via Empresa Brasileira de Correios e Telégrafos, bastando para sua validade que se demonstre que a correspondência foi entregue no endereço correto. (Acórdão 1526/2007-TCU-Plenário, Relator Ministro Aroldo Cedraz) .
39.	A validade do critério de comunicação processual do TCU foi referendada pelo Supremo Tribunal Federal, nos termos do julgamento do MS-AgR 25.816/DF, por meio do qual se afirmou a desnecessidade da ciência pessoal do interessado, entendendo-se suficiente a comprovação da entrega do "AR" no endereço do destinatário:
EMENTA: AGRAVO REGIMENTAL. MANDADO DE SEGURANÇA. DESNECESSIDADE DE INTIMAÇÃO PESSOAL DAS DECISÕES DO TRIBUNAL DE CONTAS DA UNIÃO. ART. 179 DO REGIMENTO INTERNO DO TCU. INTIMAÇÃO DO ATO IMPUGNADO POR CARTA REGISTRADA, INICIADO O PRAZO DO ART. 18 DA LEI nº 1.533/51 DA DATA CONSTANTE DO AVISO DE RECEBIMENTO. DECADÊNCIA RECONHECIDA. AGRAVO IMPROVIDO.
O envio de carta registrada com aviso de recebimento está expressamente enumerado entre os meios de comunicação de que dispõe o Tribunal de Contas da União para proceder às suas intimações.
O inciso II do art. 179 do Regimento Interno do TCU é claro ao exigir apenas a comprovação da entrega no endereço do destinatário, bastando o aviso de recebimento simples.
40.	No caso em apreço, as citações são válidas, uma vez que foram encaminhadas para os endereços dos responsáveis constantes da base de dados da Receita Federal e efetivamente recebidas, conforme registrado no quadro do item 33. 
41.	Quanto ao mérito, nos processos do TCU, a revelia não conduz à presunção de que seriam verdadeiras todas as imputações levantadas contra os responsáveis, diferentemente do que ocorre no processo civil, em que a revelia do réu opera a presunção da verdade dos fatos narrados pelo autor. Dessa forma, a avaliação da responsabilidade dos agentes não pode prescindir da prova existente no processo ou para ele carreada. 
42.	Ao não apresentar suas defesas, os responsáveis deixaram de produzir prova quanto à regularidade da aplicação dos recursos do convênio, em afronta às normas que impõem aos jurisdicionados a obrigação legal de, sempre que demandados pelos órgãos de controle, apresentarem os documentos que demonstrem a correta utilização das verbas públicas, a exemplo do contido no art. 93 do Decreto-Lei 200/67: "Quem quer que utilize dinheiros públicos terá de justificar seu bom e regular emprego na conformidade das leis, regulamentos e normas emanadas das autoridades administrativas competentes." 
43.	Considerando o princípio da verdade real que rege a atuação desta Corte, ainda que as alegações de defesa não tenham sido apresentadas pelos responsáveis, a revelia não afasta a obrigatoriedade da análise dos elementos probatórios disponíveis nos autos, conforme reiterados acórdãos do Tribunal (Acórdão 163/2015-TCU-Segunda Câmara, Rel.  Min. Subst. André de Carvalho; 2.685/2015 - 2ª Câmara, Rel. Min. Raimundo Carreiro; 2.801/2015 - 1ª Câmara, Rel. Min. Walton Alencar Rodrigues; 4.340/2015 - 1ª Câmara, Rel. Min. Subst. Weder de Oliveira e 5.537/2015 - 1ª Câmara, Rel. Min. Subst. Weder de Oliveira) . Assim, procurou-se buscar, em manifestações dos responsáveis na fase interna desta Tomada de Contas Especial, se havia argumentos que pudessem ser aproveitados em seu favor.	
44.	 Reexaminando os autos, observa-se que os responsáveis notificados na fase interna pela Funasa, Sra. Lardjane Ciriaco de Araújo Macedo e Alfa Construções, não apresentaram justificativas ou documentos para afastar as irregularidades, conforme registrado no item 7. Quanto ao Município de Santana do Matos, este não figurou como responsável na fase interna, razão pela qual inexistem manifestações suas nos autos. Assim, não encontramos nenhum outro argumento nos autos que possa vir a ser analisado e posteriormente utilizado para afastar as irregularidades apontadas. 
45.	Vale ressaltar que a pretensão punitiva do TCU, conforme Acórdão 1441/2016-TCU-Plenário, que uniformizou a jurisprudência acerca dessa questão, subordina-se ao prazo geral de prescrição indicado no art. 205 do Código Civil, que é de 10 anos, contado da data de ocorrência da irregularidade sancionada, nos termos do art. 189 do Código Civil, sendo este prazo interrompido pelo ato que ordenar a citação, a audiência ou a oitiva do responsável. No caso em exame, todas as parcelas dos recursos do convênio foram repassadas ao município durante o exercício de 2012, conforme item 3. Tendo sido o ato de ordenação da citação assinado em 14/11/2019 (peça 38) , não houve o decurso de prazo superior a 10 anos. Portanto, não ocorreu a prescrição da pretensão punitiva.
46.	Em se tratando de processo em que as partes interessadas não se manifestaram acerca das irregularidades imputadas, não há elementos para que se possa efetivamente aferir e reconhecer a ocorrência de boa-fé na conduta dos responsáveis ou de quaisquer outros excludentes de culpabilidade, podendo o Tribunal, desde logo, proferir o julgamento de mérito pela irregularidade das contas, nos termos dos §§ 2º e 6º do art. 202 do Regimento Interno do TCU. (Acórdão 133/2015-TCU-Primeira Câmara, Rel. Min. Bruno Dantas; 2.455/2015 - 1ª Câmara, Rel. Min. Bruno Dantas; 3.604/2015 - 1ª Câmara, Rel. Min. Bruno Dantas; 5.070/2015 - 2ª Câmara, Rel. Min. Subst. André de Carvalho e 2.424/2015 - Plenário, Rel. Min. Benjamin Zymler) .
47.	 Dessa forma, os responsáveis Município de Santana do Matos/RN, Alfa Construções e serviços Ltda. e Lardjane Ciriaco de Araújo Macedo devem ser considerados revéis, nos termos do art. 12, §3º, da Lei 8.443/1992.
48. Passamos a analisar as alegações de defesa apresentadas pelo Sr. Alessandro Leão Ribeiro (peça 47) .
49.	Argumentos: o responsável apresentou suas alegações de forma sintética, cujo teor abaixo se reproduz em sua íntegra (peça 47, p. 1) :
Cumpre esclarecer que o orçamento inicial da obra foi elaborado usando a tabela SINAPI da época e seus itens, quanto aos serviços ausentes naquela tabela, foram feitos (sic) uma composição de preço usando os insumos da mesma. E quando da não existência dos serviços e dos insumos pelo SINAPI, foi utilizado a tabela da CAERN (aprovado pela Caixa Econômica Federal) , empresa de referência no setor de distribuição de Água, Coleta e Tratamento de Esgoto, conforme descrito no orçamento vide cópia em anexo. No caso de equipamentos e peças foram feitas cotações de preços com empresas de referências na época, utilizando sempre o menor preço, conforme descrito no orçamento vide cópia em anexo. E mais, cumpre ressaltar, que o Projeto e Orçamento da obra foram (sic) aprovados pelo corpo técnico da Caixa Econômica Federal sem ressalvas. Assim não há que se falar em sobrepreço na elaboração do orçamento base da licitação. Requer o acatamento das alegações de defesa e justificativas expostas.
50.	 Juntou ainda à sua defesa a planilha orçamentária das obras (peça 47, p. 2-21) , a memória de cálculo (peça 47, p. 22-33) e as especificações técnicas (peça 47, p. 34-63) .
51.	Análise: inicialmente cumpre registrar que os documentos juntados pelo responsável (peça 47, p. 2-63) já se encontravam juntados aos autos (peça 52, p. 32-93 do apenso) , não trazendo nenhuma novel informação capaz de elidir a irregularidade.
52.	O responsável limitou-se a alegar que o orçamento foi elaborado com o uso dos dados da tabela SINAPI e, nos casos de impossibilidade de sua utilização, teria adotado composição própria, usando os insumos do SINAPI. Quando ausentes os insumos nas tabelas do SINAPI, teria utilizado as tabelas da CAERN - Companhia de Águas e Esgoto do Rio Grande do Norte. Nos casos de equipamentos e peças alega ter realizado prévias cotações de preços no mercado. 
53.	Apesar de suas alegações, o responsável não trouxe em sua defesa o detalhamento das composições próprias que suportaram parte do orçamento realizado. A ausência de tais composições impede que se verifique quais insumos e em que quantidades (serviços e materiais) teria ele considerado para se chegar ao valor final de cada item de serviço orçado na planilha.
54.	Com relação às tabelas da CAERN, na planilha orçamentária há menção de seu uso em somente dois serviços, relacionados à sinalização de vias públicas (peça 47, p. 3) , cuja estimativa dos serviços representa cerca de 1% do orçamento das obras. Referidos serviços não foram objeto de apontamento de sobrepreço.
55.	Quanto aos equipamentos e peças, o responsável não apresentou os comprovantes das pesquisas de mercado que alega ter realizado.
56.	Observa-se que foi justamente nos serviços orçados com base em composições próprias que ocorreram as maiores variações constatadas nos sobrepreços, conforme aponta o quadro a seguir: 
	Descrição do Serviço 
	Execução
	Valores obtidos no SAO/TCU

		Unid.
	Preço Unit 
	Qde 
	Preço 
Total
	Código do 
Serviço
	Preço de Refer.
	Preço parcial 
	Código do 
Serviço 
	Sobrepreço 

	Alvenaria de pedra marroada rejuntada com argamassa de cimento e areia no traço 1:4 
	M3 
	361,92
	1.752,30
	634.192,42
	73444/1
	324,27
	568.227,00
	68634/1A
	65.965,41

	Escavação manual de valas em  rocha até 1,50 de profundidade com uso de explosivo 
	M3 
	125,25
	3.002,03
	376.004,26
	COMP.
	43,91
	131.832,43
	2 S 04 020 00 
	244.171,82

	Aterro apiloado (manual) em camadas de 20 cm com material de empréstimo 
	M3 
	77,11
	2.701,67
	208.325,77
	73904
	75,58
	204.181,27
	68684/1 
	4.144,50

	Aterro com material de jazida com compactação mecanizada com motoniveladora e rolo compressor controlado a CG95% PN em camadas de 20 cm, tratado e homogeinizado, escavado e transportado de jazida a 6 km, para impermeabilização do fundo das lagoas 
	M3 
	52,77
	2.040,00
	107.650,80
	COMP.
	56,15
	114.536,91
	75324 A 
	-6.886,11

	Escavação manual de valas em rocha até 1,50 m de profundidade com uso de explosivo 
	M3 
	125,25
	652,09
	81.674,27
	COMP.
	43,91
	28.636,16
	2 S 04 020 00 
	53.038,11

	Fornecimento e assentamento de tubos PVC JE DN-100 mm para esgoto 
	M 
	15,02
	5.208,00
	78.224,16
	COMP.
	13,51
	70.384,86
	6516
	7.839,30

	Fornecimento e assentamento de tubos PVC JE DN-150 mm para esgoto 
	M 
	28,31
	2.091,00
	59.196,21
	COMP.
	27,61
	57.738,08
	10515/2
	1.458,13

57.	 Observe-se ainda que os serviços de aterro com material de jazida e fornecimento e assentamento de tubos, embora orçados com base em composição própria, estavam disponíveis nas tabelas do SINAPI (códigos 75324A, 6516 e 10515/2) e deveriam ter sido utilizados, evitando-se a utilização de composições próprias. Poderia ainda o responsável ter recorrido às composições do Sistema de Custos Rodoviários - SICRO/DNIT para os serviços de escavação com uso de explosivo (código 2 S 04 020 00) .
58.	O quadro anterior demonstra claramente a utilização pelo responsável de composição própria para itens de serviços onde havia código disponível nas tabelas do SINAPI ou do SICRO/DNIT. 
59.	Conclusão: restou claro que o responsável não logrou elidir a irregularidade relativa à elaboração de orçamento estimativo das obras objeto do TC/PAC 609/2011 - SIAFI 668723 com sobrepreço, dando ensejo à configuração de superfaturamento de preços na execução contratual. Limitou sua defesa apenas a sucintas alegações, que não se fizeram acompanhar de documentos probatórios mínimos que pudessem ser analisados. Assim, devem ser rejeitadas suas alegações de defesa.
CONCLUSÃO
60.	Em face da análise promovida na seção "exame técnico", restou demonstrado que os argumentos apresentados pelo Sr. Alessandro Leão Ribeiro não foram suficientes para elidir a irregularidade relativa à elaboração do orçamento relativo às obras de construção do sistema de esgotamento sanitário objeto do Termo de Compromisso - TC/PAC 609/2011 - SIAFI 668723 com sobrepreço.
61.	Quanto aos demais responsáveis, Lardjane Ciríaco de Araújo Macedo, Alfa Construções e Serviços Ltda. e Município de Santana do Matos/RN devem ser considerados revéis, nos termos do art. 12, §3º, da Lei 8.443/1992.
62.	Verifica-se que inexistem nos autos elementos que demonstrem a boa-fé da Sra. Lardjane Ciríaco de Araújo Macedo, da empresa Alfa Construções e Serviços Ltda. o do Sr. Alessandro Leão Ribeiro ou a ocorrência de outros excludentes de ilicitude, punibilidade ou culpabilidade. Desse modo, suas contas devem ser julgadas irregulares, nos termos do art. 202, § 6º, do Regimento Interno do TCU, procedendo-se à sua condenação em débito, aplicando-lhes ainda a multa prevista no art. 57 da Lei 8.443/1992. 
63.	Em relação ao Município de Santana do Matos/RN, sua revelia não afasta eventual presunção de boa-fé que milita em favor da pessoa jurídica de direito público, tendo em vista que a apresentação de defesa é mero ônus processual. A revelia na presente fase não induz por si só a condenação implacável ao pagamento dos juros, nem faz incidir um juízo de má-fé na conduta do ente municipal, a ponto de lhe impingir condenação de maior gravame. Tampouco é indicativo de que, na fase subsequente, só porque restou revel no presente momento processual, não venha a recolher o débito. Dessa forma, é necessária a abertura de prazo para o recolhimento do débito acrescido somente de correção monetária, sem a incidência de juros.
PROPOSTA DE ENCAMINHAMENTO
2.	Diante do exposto, submetem-se os autos à consideração superior, propondo-se a adoção das seguintes medidas:
a)	considerar revéis a Sra. Lardjane Ciríaco de Araújo Macedo (CPF XXX.448.704-XX) , prefeita Municipal de Santana do Matos/RN na gestão 2013-2016, a empresa Alfa Construções e Serviços Ltda. (CNPJ 05.848.701/0001-07) e o Município de Santana do Matos/RN (CNPJ: 08.110.439/0001-89) ;
b)	rejeitar as alegações de defesa apresentadas pelo Sr. Alessandro Leão Ribeiro (CPF XXX.099.304-XX) ;
c)	fixar novo e improrrogável prazo de quinze dias, a contar da notificação, com fundamento no art. 12, §§ 1º e 2º, da Lei 8.443/1992 e art. 202, §§ 2º e 3º, do Regimento Interno, para que o Município de Santana do Matos/RN (CNPJ: 08.110.439/0001-89) efetue e comprove, perante o Tribunal, o recolhimento das quantias a seguir especificadas aos cofres do Tesouro Nacional, atualizadas monetariamente a partir das datas indicadas até a data do efetivo recolhimento, na forma prevista na legislação em vigor:
c.1)		solidariamente com a Sra. Lardjane Ciríaco de Araújo Macedo:
	
	DATA DA OCORRÊNCIA
	VALOR ORIGINAL (R$) 

	16/1/2012
	966.257,12

	18/10/2012
	724.692,84

	27/12/2012
	43.385,33

c.2)	individualmente:
	DATA DA OCORRÊNCIA
	VALOR ORIGINAL (R$) 

	13/6/2019
	144.194,15

d) 	informar ao Município de Santana do Matos/RN, na pessoa de seu representante legal, que a liquidação tempestiva de débito atualizado monetariamente saneará o processo e permitirá que as contas sejam julgadas regulares com ressalva, dando-se- lhe quitação, nos termos do § 4º do art. 202 do Regimento Interno do TCU, ao passo que a ausência dessa liquidação tempestiva levará ao julgamento pela irregularidade das contas, com imputação de débito a ser atualizado monetariamente e acrescido de juros moratórios nos termos do art. 19 da Lei 8.443/1992.
O Ministério Público junto ao TCU, nos autos representado pelo Subprocurador-Geral Paulo Soares Bugarin, manifestou-se parcialmente de acordo com a proposta da unidade técnica (peça 56) , nos seguintes termos:
	13.	O ponto de discordância reside na imputação solidária de débito no valor de R$ 1.734.335,29 ao Município de Santana do Matos e à gestora que deu causa à paralisação da obra, valor que corresponde ao montante despendido no empreendimento diminuído do valor de superfaturamento apurado na contratação.
14.	 No meu entender, o ente federado somente deveria ser responsabilizado pela reparação do prejuízo caso restasse comprovado o seu benefício patrimonial e financeiro em decorrência do emprego das verbas federais repassadas, o que não ocorreu no caso em questão. Consoante informação constante dos autos, o sistema de esgotamento sanitário não foi concluído, suas obras se encontram abandonadas e a parcela construída não possui qualquer utilidade. Assim, reputo não ser possível afirmar que o Município ou sua comunidade tenham auferido qualquer benefício ao final da execução do Termo de Compromisso TC/PAC nº 609/2011.
15. Por relevante, observo que uma eventual decisão pela retomada do empreendimento depende não só da vontade política dos que estão gerindo o Município atualmente, mas também está atrelada a complexas questões orçamentárias e financeiras, motivo pelo qual considero temerária a imputação de débito ao ente apenas com base na mera possibilidade de o sistema de esgotamento ser finalizado em algum momento no futuro.
16.	 Ante o exposto, este representante do Ministério Público de Contas manifesta-se parcialmente de acordo com as conclusões havidas pela Secex-TCE, e opina no sentido de que o débito de R$ 1.734.335,29 seja imputado exclusivamente à gestora que permitiu a paralisação da construção do empreendimento pactuado, Sra. Lardjane Ciríaco de Araújo Macedo. Em vista disso, proponho a fixação de novo e improrrogável prazo de quinze dias para que a Prefeitura de Santana do Matos proceda ao recolhimento de R$ 144.194,15, equivalente ao saldo que remanesce na conta bancária vinculada ao Termo de Compromisso TC/PAC nº 609/2011.
	É o relatório.

não há.

Subprocurador-Geral Paulo Soares Bugarin.

TOMADA DE CONTAS ESPECIAL. IRREGULARIDADE NA EXECUÇÃO DO OBJETO DE TERMO DE COMPROMISSO PACTUADO ENTRE O MUNICÍPIO DE SANTANA DO MATOS/RN E A FUNASA. CITAÇÃO. SALDO CONVENIAL A RECOLHER PELO MUNICÍPIO. FIXAÇÃO DE NOVO E IMPRORROGÁVEL PRAZO PARA O RECOLHIMENTO. CIÊNCIA.

TOMADA DE CONTAS ESPECIAL (TCE)

Secretaria de Controle Externo de Tomada de Contas Especial (SecexTCE).

Em exame, tomada de contas especial de responsabilidade da Sra. Lardjane Ciríaco de Araújo Macedo, ex-prefeita de Santana do Matos/RN, do Município de Santana do Matos - RN, do Sr. Alessandro Leão Ribeiro, engenheiro responsável pela elaboração do orçamento do contrato, e da empresa Alfa Construções e Serviços Ltda., em razão de irregularidade na execução do objeto do Termo de Compromisso TC/PAC 609/2011, pactuado com a Fundação Nacional de Saúde (Funasa) , para construção de sistema de esgotamento sanitário.
Para execução do objeto foram previstos R$ 2.415.642,79, exclusivamente à conta da autarquia federal, os quais foram repassados nas seguintes datas: 12/1/2012, o valor de R$ 966.257,12; 16/10/2012, o valor de R$ 724.692,84; e 21/12/2012, o valor de R$ 724.692,83. O prazo de vigência do termo expirou em 21/12/2013.
O município, após realização de concorrência pública, contratou, em 2/6/2012, a empresa Alfa Construções e Serviços Ltda., pelo valor de R$ 2.381.384,42, para realização das obras.
A prestação de contas parcial, relativa à primeira parcela, foi aprovada pela Funasa em 14/11/2012 (peça 1, p.86) . Em 3/10/2012, foi verificada a execução física de 41,71%. Em 13/11/2012, de 70,30% (peça 1, p. 44/46 e 78) . Em 11/04/2013, de 80,83% (peça 1, p. 94) . Em 13/11/2013, de 85,17% (peça 1, p. 96/98) . Em 02/12/2014, última visita técnica realizada, a Funasa verificou que o percentual de execução permaneceu o mesmo da última visita técnica (peça 1, p. 100) .
Assim, a prestação de contas final não foi aprovada em 23/4/2015, em virtude de a obra não ter atingido seus objetivos sociais, não apresentando qualquer serventia à comunidade alvo, tendo em vista que a obra foi paralisada e a parcela executada se mostrou inservível (peça 1, p. 122/126) . 
Desta forma, a Funasa apontou débito correspondente à totalidade de recursos transferidos.
No âmbito deste Tribunal, a SecexTCE, após diligência ao município, apurou que a obra remanesce paralisada e inoperante, sem intenção de o município retomá-la, uma vez que os recursos necessários à recuperação do que fora construído, somados àqueles necessários à conclusão do sistema de esgotamento, superam os valores existentes na conta vinculada do convênio (saldo na conta vinculada no montante de R$ 144.194,15) (peça 34) .
Registro que, em cumprimento ao Acórdão 1865/2018-TCU-Plenário, foi apensado a este processo o TC Processo 030.589/2014-2, que tratou de auditoria realizada por este Tribunal na obra em exame, ocasião em foi indicada a existência de 14,49% de sobrepreço no orçamento da obra (peça 35 do apenso) .
A SecexTCE identificou que o exercício de 2012 foi o último ano do mandato do Sr. Francisco de Assis Silva e que, na gestão do referido senhor, foi executado o percentual de 70,30% das obras, as quais, segundo a Funasa, estavam compatíveis com os dispêndios realizados (peça 6, p. 3) . A Sra. Lardjane Ciríaco de Araújo Macedo assumiu o município em 2013.
II
Após análise de todos os fatos, a SecexTCE promoveu as citações dos seguintes responsáveis:
	(i) Sra. Lardjane Ciríaco de Araújo Macedo, solidariamente com o Município de Santana do Matos, pelo valor de R$ 1.734.335,29, referente ao valor das obras efetivamente construídas (R$ 2.028.225,11) , abatido do montante de superfaturamento apurado (R$ 293.889,82) ;
	(ii) Município de Santana do Matos, pelo valor de R$ 144.194,15, equivalente ao saldo que remanesce na conta bancária do Termo de Compromisso;
	(iii) Sra. Lardjane Ciríaco de Araújo Macedo, solidariamente com a empresa Alfa Construções Ltda., pela parcela da obra paga sem a devida contraprestação de serviços, no valor de R$ 339.703,92 (considerando que o contrato com a empresa foi firmado em R$ 2.381.384,42; foi executado 85,17%, o que equivale a R$ 2.028.225,11; e foi efetivamente pago R$ 2.367.929,03) ;
	(iv) Sr. Alessandro Leão Ribeiro, responsável pela elaboração do orçamento-base da obra, solidariamente com a empresa Alfa Construções Ltda., pelo valor de R$ 293.889,82, equivalente ao superfaturamento apurado (14,49% de R$ 2.028.225,11) ;
	(v) Sra. Lardjane Ciríaco de Araújo Macedo pelo valor de R$ 197.408,43, equivalente ao valor transferido ao município não empregado na obra e não remanescente na conta bancária do ente federado.
A referida unidade técnica entendeu que, considerando a possibilidade de aproveitamento das obras executadas em favor do ente federado, estaria caracterizado o benefício por ele auferido, o que justificaria a citação do município solidariamente com a Sra. Lardjane Ciríaco de Araújo Macedo, conforme preceitua o art. 2º da Decisão Normativa TCU 57/2004.
Ponderou que a aplicação de mais de R$ 3 milhões nas obras, a possibilidade de serem aproveitadas e os princípios constitucionais da economicidade e da continuidade administrativa justificariam todos os esforços necessários do município, inclusive com recursos próprios ou de outras fontes/convênios, para retomá-las e concluí-las o quanto antes, em benefício da população desassistida.
No tocante ao débito atribuído à empresa contratada, o órgão instrutivo entendeu que se deve excluir o que foi efetivamente executado e atestado pela Funasa, por não caber à contratada garantir o alcance de etapa útil ou funcionalidade da obra executada, sendo tal encargo responsabilidade exclusiva do gestor municipal. Como asseverou, cabe a ela tão somente executar o que está previsto no contrato, respondendo exclusivamente pela parte eventualmente não executada e paga.
Em relação ao superfaturamento, a SecexTCE entendeu que deve responder pelo dano, solidariamente com a empresa Alfa Construções e Serviços Ltda., o responsável pela elaboração do orçamento com sobrepreço, o engenheiro civil Alessandro Leão Ribeiro, conforme atestam o projeto e planilha orçamentária por ele assinadas (peça 52, p. 32/93 do apenso) , que deixaram de observar o art. 125 da Lei 12.465/2011 (Lei de Diretrizes Orçamentárias de 2012) .
Tal dispositivo legal dispunha que o custo global de obras e serviços de engenharia contratados e executados com recursos dos orçamentos da União deve ser obtido a partir de composições de custos unitários, previstas no projeto, menores ou iguais à mediana de seus correspondentes no Sistema Nacional de Pesquisa de Custos e Índices da Construção Civil - SINAPI. O citado normativo permite valores acima destes, desde que as razões sejam devidamente fundamentadas em planilha detalhada.
Para responder pelo superfaturamento, a responsabilidade solidária da empresa está delineada na jurisprudência deste Tribunal (Acórdão 7053/2019-TCU-Primeira Câmara, 1.455/2018-TCU-Plenário, 1.959/2017-TCU-Plenário e 454/2014-TCU-Plenário) .
Dessa forma, o órgão instrutivo, considerando, em especial, a deliberação do Acórdão 4.711/2014-TCU-1ªCâmara, afastou a responsabilidade do Sr. Francisco de Assis Silva, prefeito nas gestões 2005-2008 e 2009-2012, e de sua sucessora, Sra. Lardjane Ciríaco de Araújo Macedo pelo superfaturamento. 
Ressaltou que a licitação, como no caso tratado no referido acórdão, também foi homologada por valor inferior (R$ 2.381.384,42) ao estimado na licitação realizada (R$ 2.415.528,30) , tendo sido o orçamento elaborado por profissional com habilitação específica para tanto, a quem caberia apresentar um orçamento compatível com os preços praticados no mercado e sem sobrepreço, como exigido no art. 125 da Lei 12.465/2011, motivo pelo qual é desarrazoado "exigir das autoridades responsáveis pela abertura e homologação do certame e assinatura do contrato que refaçam pessoalmente o orçamento estimativo, para atestar sua correção. Tal agir não se coaduna com as competências desse nível gerencial" (Acórdão 4.711/2014-TCU-1ªCâmara) .
III
Regularmente citados, somente o Sr. Alessandro Leão Ribeiro apresentou alegações de defesa, que foram inseridas à peça 47, tendo os demais permanecidos silentes, devendo ser considerados revéis, com o prosseguimento regular ao processo, nos termos do art. 12, § 3º, da Lei 8.443/1992.
IV
O Sr. Alessandro Leão Ribeiro, em sua defesa, alegou ausência de superfaturamento na obra, uma vez que os preços que constaram no orçamento-base utilizado na licitação teriam se fundamento em valores constantes do SINAPI. Frisou que, nos casos da impossibilidade da utilização dos dados da tabela desse sistema, teria adotado composição própria, usando os insumos do SINAPI. E, quando ausentes os insumos nas tabelas do SINAPI, teria utilizado as tabelas da CAERN - Companhia de Águas e Esgoto do Rio Grande do Norte. Ressaltou que tal metodologia contou com a aprovação da área técnica da Caixa Econômica Federal. Juntou à sua defesa planilha orçamentária das obras (peça 47, p. 2-21) , memória de cálculo (peça 47, p. 22-33) e as especificações técnicas (peça 47, p. 34-63) . 
Por sua vez, a SecexTCE concluiu que os argumentos apresentados pelo responsável são insuficientes para elidir o débito decorrente de superfaturamento. 
Registrou que o engenheiro não trouxe em sua defesa o detalhamento das composições próprias que suportaram parte do orçamento realizado e que, tal ausência, impede que sejam verificados quais insumos e em que quantidades (serviços e materiais) teria ele considerado a fim de obter o valor final de cada item de serviço orçado na planilha. Ressaltou que foi justamente nos serviços orçados com base em composições próprias que ocorreram as maiores variações constatadas nos sobrepreços (alvenaria de pedra marroada rejuntada com argamassa de cimento e areia no traço 1:4, escavação manual de valas em rocha até 1,50 m de profundidade com uso de explosivo, aterro apiloado, aterro com material de jazida com compactação mecanizada, fornecimento e assentamento de tubos: item 56 do relatório precedente) .
Observou, ainda, que os serviços de aterro com material de jazida e fornecimento e assentamento de tubos estavam disponíveis nas tabelas do SINAPI (códigos 75324A, 6516 e 10515/2) à época e deveriam ter sido utilizados Assinalou, também, que o responsável poderia ter recorrido às composições do SICRO/DNIT para os serviços de escavação com uso de explosivo (código 2 S 04 020 00) .
Quanto aos equipamentos e peças, o responsável não apresentou os comprovantes das pesquisas de mercado que alega ter realizado.
Com relação às tabelas da CAERN, o órgão instrutivo asseverou que na planilha orçamentária há menção de seu uso em somente dois serviços relacionados à sinalização de vias públicas, nos quais não foram apontados sobrepreço.
Assim, a unidade técnica propôs rejeitar as alegações de defesa apresentadas pelo Sr. Alessandro Leão Ribeiro, por ter se limitado a sucintas alegações, que não se fizeram acompanhar de documentos probatórios mínimos que pudessem ser analisados.
V
Ante a análise que empreendeu, a SecexTCE propôs que, preliminarmente, fosse fixado prazo para que o município recolha as quantias devidas: R$ 144.194,15 (saldo do termo pactuado) e R$ 1.734.335,29 (em solidariedade com a gestora municipal, relativo ao valor das obras efetivamente construídas, abatido do montante de superfaturamento apurado, ante a possibilidade de se beneficiar com a parcela construída) .
O Ministério Público junto a este Tribunal (MPTCU) manifestou-se parcialmente de acordo com as conclusões da SecexTCE. Sua discordância diz respeito ao débito de R$ 1.734.335,29, que deve ser imputado exclusivamente à gestora que permitiu a paralisação da construção do empreendimento, no caso, a Sra. Lardjane Ciríaco de Araújo Macedo.
Para ele, não é possível afirmar que o ente federado ou sua comunidade tenham auferido qualquer benefício ao final da execução do termo pactuado, ante a não conclusão das obras, que se encontram abandonadas e com parcela construída sem qualquer utilidade. Pontuou que eventual decisão pela retomada do empreendimento "depende não só da vontade política dos que estão gerindo o Município atualmente, mas também está atrelada a complexas questões orçamentárias e financeiras, motivo pelo qual considerou temerária a imputação de débito ao ente apenas com base na mera possibilidade de o sistema de esgotamento ser finalizado em algum momento no futuro".
VI
Acompanho a proposta da SecexTCE, com a modificação feita pelo MPTCU.
Com efeito, assiste razão ao MPTCU quanto ao afastamento da responsabilidade do município quanto ao débito relativo aos recursos efetivamente gastos com a execução das obras até sua paralisação. 
A responsabilidade do ente municipal decorre de seu efetivo beneficiamento. No presente caso, as obras se encontram paralisadas desde o final de 2014, sem perspectivas de finalização. O aproveitamento das parcelas executadas não está comprovado. Logo, não há como asseverar benefício à comunidade, nem potencialmente, visto que o estado em que se encontram foi justamente um dos motivos por que o município entendeu que não eram aproveitáveis (montante necessário à recuperação do que foi construído, além do necessário à conclusão do sistema de esgotamento) .
Quanto à responsabilidade da Sra. Lardjane Macedo pelo débito relativo aos recursos aplicados nas obras que ficaram inconclusas, considero estar caracterizada. 
No final de 2012, no fim da gestão do antecessor da referida senhora, a Funasa identificou o percentual de 70,30% de construção das obras, as quais se encontravam de acordo com o plano de trabalho, em ritmo normal de execução e com dispêndios compatíveis com o percentual executado. Nessa época, foi apontada a execução de: (a) 100% dos emissários; (b) 95% da ETE; (c) 95% dos serviços preliminares; (d) 42,87% da rede coletora; (e) 0% das ligações domiciliares; e (f) 0% da estação elevatória.
Ao longo de 2013, já, portanto, na gestão da responsável, houve um avanço nas obras. A rede coletora passou para 76,78% de execução e a estação elevatória para 50% (com a parte civil concluída, faltando, apenas, a instalação dos equipamentos: conjunto motor bomba e grupo de geradores) . O relatório da visita técnica que identificou esses resultados, realizada em 13/11/2013, registrou que a execução das obras estava de acordo com o plano de trabalho e que a redução de seu ritmo ao longo do ano decorreu do excesso de volume de escavação em rocha, maior do que o previsto no orçamento. 
No relatório da visita realizada em 2/12/2014, foi apontado que, mesmo considerando esse maior volume de escavação, o atraso na obra teria "passado da razoabilidade técnica" (onze meses) . Dá notícia de que o município teria solicitado à Funasa, em 18/12/2013, três dias antes do término da vigência do ajuste, uma readequação do orçamento da obra, que, no entanto, não foi analisada pela autarquia "por falta de tempo hábil". A respeito desse documento, não há maiores informações nos autos sobre os motivos do pleito. 
O fato é que em 21/12/2013 terminou a vigência do ajuste e a Funasa solicitou a prestação de contas final que foi remetida em 17/2/2014, informando um saldo financeiro de R$ 349.514,31.
Faltavam, à época (final de 2013) , apenas cerca de 15% de execução de obra para concluí-la. Não há nos autos as razões suficientes para essa não conclusão (apenas menção a um documento encaminhado pela gestora à Funasa) , apesar da existência de saldo financeiro. A responsável não se manifestou na fase interna da TCE tampouco compareceu a este Tribunal para trazer sua defesa, o que torna pertinente a conclusão da unidade técnica, no sentido de que a sua inércia em adotar as medidas administrativas necessárias a fim de concluir a execução das obras, iniciadas na gestão anterior, comprometeu o atingimento dos objetivos pactuados, configurando o desperdício de todo o recurso repassado, e não somente da parcela por ela gerida. 
Assim, devem suas contas ser julgadas irregulares, com a devida condenação em débito, e a aplicação da multa do art. 57 da Lei 8.443 de 1992, ante a inocorrência da prescrição da pretensão punitiva consoante jurisprudência do TCU, firmada pelo Acórdão 1441/2016-TCU-Plenário (irregularidades ocorreram a partir de 2012 e o ato de ordenação da citação ocorreu em 14/11/2019) .
No tocante aos demais responsáveis, considero acertadas as individualizações realizadas pelo órgão instrutivo e a análise que empreendeu, inclusive quanto às alegações de defesa apresentadas pelo Sr. Alessandro Leão Ribeiro, as quais endosso.
Por fim, registro que o Acórdão 1865/2018-TCU-Plenário, determinou o apensamento do TC Processo 030.589/2014-2 a estes autos, registrou a falta de atendimento à diligência empreendida pela SeinfraUrbana para elucidar fatos atinentes ao processo, com vistas à dosimetria da pena a ser dada aos responsáveis.
Verifico que foram realizadas duas diligências à Sra. Lardjane Macedo. A primeira em 29/12/2015 (peça 39) , não atendida, apesar da solicitação de dilação de prazo para seu atendimento (peça 42 e 45) . Somente após a segunda diligência, em 4/9/2017 (peça 50) , foi encaminhada as informações requeridas (peça 52) . Desta forma, o não atendimento da primeira diligência será levada em consideração na dosimetria da multa a ser aplicada à responsável por ocasião do julgamento definitivo do presente processo
Ante o exposto, VOTO para que o Tribunal de Contas da União aprove o acórdão que submeto a este Colegiado.
TCU, Sala das Sessões Ministro Luciano Brandão Alves de Souza, em 12 de maio de 2020.
Ministro VITAL DO RÊGO 
Relator